
# SJL: Una primera mirada a últimas cinco elecciones municipales (2002-2018) {#eleccionesSJL}

```{r setup-jennifer, include=FALSE}
knitr::opts_chunk$set(warning = FALSE, 
                      message = FALSE)

source("R/global.R")
```

*Jennifer Ponce*

## Introducción 

San Juan de Lurigancho es el distrito más poblado de Lima, Perú, y Sudamérica, con más de un millón de habitantes y una complejidad de demandas y problemáticas. En los 54 años de creación política, 20 alcaldes han pasado por el sillón municipal, y el alcalde número 21, Alex Gonzáles, terminará su mandato el próximo año. Asimismo, las elecciones municipales y regionales tomarán partido el próximo octubre de 2022 para el próximo período municipal 2023-2026. Ello pone en relieve el contexto electoral, donde diversas agrupaciones políticas disputarán los puestos a alcalde y regidores. 

En este trabajo, vamos a responder dos preguntas iniciales, tomando en cuenta las últimas cinco elecciones municipales de los años 2002, 2006, 2010, 2014, y 2018. Nuestra primera pregunta es cuál la evolución de voto obtenido por los alcaldes distritales y sus agrupaciones políticas en elecciones mencionadas. Aquí también podemos alzar una subpregunta sobre cuál ha sido el porcentaje menor y el porcentaje mayor alcanzado por los candidatos que alcanzaron el primer lugar en cada una de las elecciones. La segunda pregunta es sobre cuántos candidatos al cargo de alcalde municipal/organizaciones políticas se presentaron por año electoral. Esta pregunta nos ayudará a ver la evolución del número y tipo de organizaciones políticas que participaron en las últimas cinco elecciones municipales. 

Asimismo, esta última pregunta nos lleva a cuestionar el efecto de las modificaciones a la Ley Nro. 28094 --Ley de Partidos Políticos, que fue modificada por la Ley N° 30414, cuyo artículo 1° modificó el título a “Ley de Organizaciones Políticas”--, específicamente el apartado sobre la inscripción de Agrupaciones Políticas y Alianzas Electorales.Para la **Ley de Elecciones Municipales, Ley N° 26864** (Publicada el 14 de Octubre de 1997), el Artículo 9 sobre la **inscripción de agrupaciones políticas y alianzas electorales** subraya que: **“Las Organizaciones Políticas y Alianzas Electorales locales solo podrán participar en la circunscripción para la cual solicitaron su inscripción acreditando una relación de adherentes no menor a dos punto cinco por ciento (2.5%) del total de electores hábiles de su respectiva circunscripción.”** 

Para la **Ley de Partidos Políticos, Ley N° 28094** (publicada el 1 de noviembre de 2003). El TÍTULO III, sobre la Constitución y Reconocimiento de los Movimientos y Organizaciones políticas de alcance local subraya en el artículo 17° sobre los **Movimientos y Organizaciones Políticas de alcance local** que debe cumplir con este requisito de la **"relación de adherentes en número no menor del tres por ciento (3%)** de los ciudadanos que sufragaron en las últimas elecciones de carácter nacional, dentro de la circunscripción en la que el movimiento u organización política local desarrolle sus actividades y pretenda presentar candidatos”. 

La **Ley de Organizaciones Políticas** (23/12/2015) modificó el porcentaje del requisito anterior a 5%, pidiendo como requisito que **“la relación de adherentes en número no menor del cinco por ciento (5%) de los ciudadanos** que sufragaron en las últimas elecciones de carácter nacional, dentro de la circunscripción en la que el movimiento u organización política local desarrolle sus actividades y pretenda presentar candidatos". 

Si bien el cambio en la normativa ha significado una valla más alta para que las organizaciones políticas locales (provinciales o locales) vean restringida su participación. Aquello no ha reducido la cantidad de partidos políticos para las elecciones municipales. A primera vista, podríamos hablar del repunte de los partidos políticos. **Sin embargo, esta tendencia tiene ver con el cambio en la legislación de las organizaciones políticas.** Si bien el artículo 1° de la Ley N° 30414, modifica el título de la anterior **Ley de Partidos Políticos** a **Ley de Organizaciones Políticas” (23/12/2015). Es necesario entender aquí una ruta importante con relación a la **constitución y reconocimiento de los movimientos
y organizaciones políticas de alcance local**. 


## Paquetes usados 

Para la consecusión de este trabajo en R Markdown, hemos cargado un conjunto de paquetes. Así, el paquete **readxl** ha servido para leer las bases de datos de excel. El paquete **tidyverse** nos han servido para trabajar la limpieza inicial de los datos, organizar los datos, filtrar (filter) la información del distrito de San Juan de Lurigancho, seleccionar (select) las variables relevantes. De esta forma, agrupar, juntar, desagrupar y asignar nuevas variables a la información que nos permitan responder las preguntas iniciales. Asimismo, el paquete **tidyverse** contiene en las funciones del paquete **ggplot2**, necesario para realizar los gráficos. Finalmente, el paquete **ggthemes** corresponde a los colores, forma y temas que puede tener un gráfico final. 

```{r}
library(readxl) 
library(tidyverse)
library(magrittr)
library(ggthemes)
```

## Conjuntos de datos usados 

Para este trabajo aplicativo, hemos extraído información de la Bases de datos de Infogob, presentes en la siguiente página web de acceso libre: **https://infogob.jne.gob.pe/BaseDatos** Para acceder a las bases, seleccionamos el tipo de proceso: ELECCIONES MUNICIPALES DISTRITALES, y el tipo de elección: ELECCIÓN MUNICIPAL 2002, 2006, 2010, 2014 y 2016. De la información disponible, seleccionamos y descargamos DOS tipos de bases de datos, con sus respectivas variables: 

- AUTORIDADES ELECTAS: Región, Provincia, distrito, cargo electo, primer apellido, segundo apellido, prenombres, organización política, tipo de organización política, sexo, joven, nativo, votos obtenidos por la organización política, porcentaje obtenido por la organización política. 
- CANDIDATOS: Región, Provincia, distrito, oraganización política, tipo de organización política, cargo electo, primer apellido, segundo apellido, prenombres, sexo, joven, nativo. 

Una vez descargadas, guardamos nuestras bases de datos en la carpeta correspondiente a este trabajo, para luego leerlas con el paquete readxl. 

### Autoridades Distritales: Cinco Elecciones Municipales 2002, 2006, 2010, 2014, 2018

Empleando el **paquete readxl**, aquí leímos las las bases de datos de Autoridades Distritales 2002, 2006, 2010, 2014 y 2018. 

```{r}
autoridades_dis2002 <- read_excel("data/ERM2002_Autoridades_Distrital.xlsx")
autoridades_dis2006 <- read_excel("data/ERM2006_Autoridades_Distrital.xlsx")
autoridades_dis2010 <- read_excel("data/ERM2010_Autoridades_Distrital.xlsx")
autoridades_dis2014 <- read_excel("data/ERM2014_Autoridades_Distrital.xlsx")
autoridades_dis2018 <- read_excel("data/ERM2018_Autoridades_Distrital.xlsx")
```


### Candidatos Distritales: Cinco Elecciones Municipales 2002, 2006, 2010, 2014, 2018

Empleando la **readxl**, aquí leímos las bases de datos de Candidatos Distritales de 2002, 2006, 2010, 2014 y 2018. 

```{r}
cand_dis2002 <- read_excel("data/ERM2002_Candidatos_Distrital.xlsx")
cand_dis2006 <- read_excel("data/ERM2006_Candidatos_Distrital.xlsx")
cand_dis2010 <- read_excel("data/ERM2010_Candidatos_Distrital.xlsx")
cand_dis2014 <- read_excel("data/ERM2014_Candidatos_Distrital.xlsx")
cand_dis2018 <- read_excel("data/ERM2018_Candidatos_Distrital.xlsx")
```

### Extranyendo la información sobre San Juan de Lurigancho: Autoridades municipales 2002, 2006, 2010, 2014 y 2018

Una vez leídas nuestras bases de datos, procedimos a ubicar la información disponible para San Juan de Lurigancho en cada una de las bases generales por año electoral. En este bloque empleamos los **pipes**, representados en el símbolo **%>%**.Trabajamos con la base de autoridades distritales 2002, y creamos la tabla **autorides_municipales_SJL2002** para consignar solo los datos sobre San Juan de Lurigancho. En este bloque de código hemos empleado tres tres funciones **filter**, **select** y ** **mutate**. 

Aquí tenemos tres puntos a esclarecer: 

**1.** Colocamos la palabra **"Year"**, vocablo en inglés para referirnos al **año electoral**. Muchas veces, la letra **ñ** del español podría generar comportamientos inesperados en el código.
**2.** Esta columna agregada del año electoral servirá para después agrupar las bases en una sola y tener la distinción de la información de las variables por año electoral. 
**3** Estas tres funciones fueron aplicadas a las cinco bases de datos para obtener la información sobre cada año electoral. En otras palabras, el procedimiento se repite para las autoridades distritales 2006, 2010, 2014 y 2018.  

#### San Juan de Lurigancho: Autoridades municipales 2002

```{r}
autoridades_municipales_SJL2002 <- autoridades_dis2002 %>%
  filter(Distrito == "SAN JUAN DE LURIGANCHO") %>%
  select(-Región, -Provincia, -Joven, -Nativo) %>%
  mutate(Year = "2002")
```

```{r}
autoridades_municipales_SJL2002
```

#### San Juan de Lurigancho: Autoridades municipales 2006

```{r}
autoridades_municipales_SJL2006 <- autoridades_dis2006 %>%
  filter(Distrito == "SAN JUAN DE LURIGANCHO") %>% 
  select(-Región,-Provincia,-Joven,-Nativo) %>% 
  mutate(Year = "2006")
```

```{r}
autoridades_municipales_SJL2006
```

#### San Juan de Lurigancho: Autoridades municipales 2010

```{r}
autoridades_municipales_SJL2010 <- autoridades_dis2010 %>%
  filter(Distrito == "SAN JUAN DE LURIGANCHO") %>% 
  select(-Región,-Provincia,-Joven,-Nativo) %>% 
  mutate(Year = "2010")
```

```{r}
autoridades_municipales_SJL2010
```

#### San Juan de Lurigancho: Autoridades municipales 2014

```{r}
autoridades_municipales_SJL2014 <- autoridades_dis2014 %>%
  filter(Distrito == "SAN JUAN DE LURIGANCHO") %>% 
  select(-Región,-Provincia,-Joven,-Nativo) %>% 
  mutate(Year = "2014")
```

```{r}
autoridades_municipales_SJL2014
```

#### San Juan de Lurigancho: Autoridades municipales 2018

```{r}
autoridades_municipales_SJL2018 <- autoridades_dis2018 %>%
  filter(Distrito == "SAN JUAN DE LURIGANCHO") %>% 
  select(-Región,-Provincia,-Joven,-Nativo) %>% 
  mutate(Year = "2018")
```

```{r}
autoridades_municipales_SJL2018
```
 
### Sobre la base 2018 

En la base de datos 2018, el nombre de dos variables es más abreviado: **Votos organización política** y **% Votos obtenidos por la organización política**) que el nombre usado para las bases de datos del 2002 hasta el 2014: **Votos obtenidos por la organización política** y **% Votos obtenidos por la organización política**). Por eso, al momemto de emplear **blind_rows** no hay consistencia en la última base 2018. Luego, vamos a emplear las funciones de mutate y select con pipes para crear la **Nueva_baseAD2018** que tiene los nombres de las variables que se igualan a los nombres de las bases anteriores.

 
```{r}
Nueva_baseAD2018 <- autoridades_municipales_SJL2018 %>% 
  mutate(`Votos obtenidos por la organización política` = `Votos organización política`, `% Votos obtenidos por la organización política` = `% Votos organización política`) %>%
  select(-`Votos organización política`, -`% Votos organización política`)
```

Vamos a inspeccionar la data que acabamos de crear

```{r}
Nueva_baseAD2018 
```

### Una sola base: Autoridades Municipales SJL 2002, 2006, 2010, 2014, 2018

En este bloque de códido usamos la función **bind_rows** que nos permitió juntas las cinco (5) bases de datos y consolidarlas en una sola tabla para facilitar el análisis de la misma. Así la tabla **Aut_Mun_SJL** contiene la información de las autoridades municipalesde San Juan de Lurigancho de los cinco años electorales de 2002, 2006, 2010, 2014, y 2018. 


```{r}
Aut_Mun_SJL <- autoridades_municipales_SJL2002 %>% 
  bind_rows(autoridades_municipales_SJL2006) %>% 
  bind_rows(autoridades_municipales_SJL2010) %>% 
  bind_rows(autoridades_municipales_SJL2014) %>% 
 bind_rows(Nueva_baseAD2018)
```

```{r}
Aut_Mun_SJL
```


### Extrayendo la información disponible sobre la Base de Candidatos Distritales: elecciones 2002, 2004, 2006, 2010, 2014, 2018

Una vez leídas nuestras bases de datos de los Candidatos, procedimos a ubicar la información disponible para San Juan de Lurigancho en cada una de las bases generales por año electoral. Para este conjunto de funciones, empleamos los **pipes**, representados en el símbolo **%>%** para obtener la información de los candidatos por año electoral. En primer lugar, creamos la tabla **cand_dis2002** para consignar solo los datos sobre San Juan de Lurigancho de ese año electoral. Seguidamente, empleamos tres funciones en los bloques de código. Primero, **filter** para obtener solo la información de este distro de San Juan de Lurigancho; **select**, empleando el signo negativo **"-"** para quedarnos con las variables que son importantes que nos ayudarán a responder la segunda pregunta.. Finalmente, utilizamos **mutate** para asignar una columna nueva, que consigne el año electoral correspondiente a la información extraída según corresponda. 

Aquí tenemos cuatro puntos a resaltar en el procesamiento y organización de la información: 

**1.** Colocamos la palabra **"Year"**, vocablo en inglés para referirnos al **año electoral**. Muchas veces, la letra **ñ** del español podría generar confusión entre las funciones. 
**2.** Esta columna agregada del año electoral servirá para después agrupar las bases en una sola de candidatos distritales. 
**3.** Estas tres funciones fueron aplicadas a las cinco bases de datos de candidatos distritales para obtener la información de San Juan de Lurigancho cada año electoral.
**4.** Para recordar: la base **cand_dis2018** tenía la variable llamada "Region" sin tilde, en cambio las otras bases del 2002 al 2014 tenían el nombre de la variable "Región" con tilde. Por ello, es necesario siempre observar el nombre específico de las variables que usa la base específica que vamos usar si es que la juntaremos con otras bases de la misma variable usando **blind_rows**.   

#### Candidatos municipales 2002

```{r}
cand_dis_SJL2002 <- cand_dis2002 %>%
  filter(Distrito == "SAN JUAN DE LURIGANCHO") %>%
  select(-`N°`, -`Región`, -`Provincia`, -`Joven`,-`Nativo`) %>% 
  mutate(Year = "2002")
```

```{r}
cand_dis_SJL2002
```

#### Candidatos municipales 2006

```{r}
cand_dis_SJL2006 <- cand_dis2006 %>%
  filter(Distrito == "SAN JUAN DE LURIGANCHO")%>%
  select(-`N°`, -`Región`, -`Provincia`, -`Joven`,-`Nativo`) %>% 
  mutate(Year = "2006")
```

```{r}
cand_dis_SJL2006
```

#### Candidatos municipales 2010

```{r}
cand_dis_SJL2010 <- cand_dis2010 %>%
  filter(Distrito == "SAN JUAN DE LURIGANCHO")%>%
  select(-`N°`, -`Región`, -`Provincia`, -`Joven`,-`Nativo`) %>% 
  mutate(Year = "2010")
```

```{r}
cand_dis_SJL2010
```

#### Candidatos municipales 2014

```{r}
cand_dis_SJL2014 <- cand_dis2014 %>%
  filter(Distrito == "SAN JUAN DE LURIGANCHO")%>%
  select(-`N°`, -`Región`, -`Provincia`, -`Joven`,-`Nativo`) %>% 
  mutate(Year = "2014")
```

```{r}
cand_dis_SJL2014
```

#### Candidatos municipales 2018

```{r}
cand_dis_SJL2018 <- cand_dis2018 %>%
  filter(Distrito == "SAN JUAN DE LURIGANCHO")%>%
  select(-`N°`, -`Region`, -`Provincia`, -`Joven`,-`Nativo`) %>% 
  mutate(Year = "2018")
```

```{r}
cand_dis_SJL2018
```

### Una sola base: Candidatos Distritales SJL 2002, 2006, 2010, 2014, 2018

En este bloque de códido, usamos  **bind_rows** para juntas las cinco (5) bases de datos sobre la información disponible para San Juan de Lurigancho, y facilitar la lectura y análisis de la misma.


```{r}
Candidatos_Dis_SJL <- cand_dis_SJL2002 %>% 
  bind_rows(cand_dis_SJL2006) %>% 
  bind_rows(cand_dis_SJL2010) %>% 
  bind_rows(cand_dis_SJL2014) %>% 
   bind_rows(cand_dis_SJL2018)
```

```{r}
Candidatos_Dis_SJL
```

## RESULTADOS 1 : 

### El número de votos y porcentaje de votación de los alcaldes ganadores por año electoral 

La base **Aut_Mun_SJL** que da cuenta de las autoridades municipales de San Juan de Lurigancho. Trabajaremos con las variables **número de votos** y **porcentaje de votación de los alcaldes ganadores por año electoral**. Utilizamos **select** para quedarnos con las variables más relevantes para el análisis posterior. Seguidamente, filtramos la información de los alcaldes distritales elegidos en la variable de CARGO ELECTO. En este bloque de código, ejecutamos **mutate** para convertir los resultados decimales en resultados porcentuales de dos dígitos. Finalmente, empleamos **round** para tener porcentajes con dos decimales.

```{r}
Primer_lugar_AlcaldeSJL <- Aut_Mun_SJL %>% 
  select(`Cargo electo`, `Prenombres`, `Primer apellido`, `Organización Política`, `Tipo Organización Política`, `% Votos obtenidos por la organización política`, `Year`) %>% 
  filter(`Cargo electo` == "ALCALDE DISTRITAL") %>% 
  mutate(`% de votos` = `% Votos obtenidos por la organización política`* 100) %>%
  mutate(`% de votos` = round(`% de votos`, 2)) %>%
  select(-`% Votos obtenidos por la organización política`)
  
```

```{r}
Primer_lugar_AlcaldeSJL
```

#### Gráfico: Evolución del voto obtenido para alcalde distrital SJL por año electoral

En este bloque de código, estamos empleando la tabla anterior **Primer_lugar_AlcaldeSJL**. Con las funciones **mutate** indicaremos los cambios que realizaremos para obtener el **Año Electoral**. Para realizar el gráfico,  la función **ggplot** establece la posición de los ejes. La función **geom_line** nos permite tener una línea de evolución en las cinco elecciones elecotrales. En este gráfico, quisimos que cada año electoral corresponda al porcentaje obtenido por el alcalde distrital de ese año. De ahí que la función **scale_x_continuous** nos permite detallas los **breaks** para especificar los años electorales. Finalmente, la función **geom_label** permitió colocar el como etiqueta o **label** el porcentaje de los votos obtenidos. 


```{r}
Primer_lugar_AlcaldeSJL %>% 
  mutate(Year = as.integer(Year)) %>%
  mutate(`Año electoral` = Year) %>%
  ggplot(aes(`Año electoral`, `% de votos`)) + 
  geom_line(colour = "red") + 
  scale_x_continuous(breaks = c(2002, 2006, 2010, 2014, 2018)) +
  geom_label(aes(label = `% de votos`)) +
  labs(title = "Evolución del voto obtenido para alcalde distrital SJL por año electoral",
       subtitle = "San Juan de Lurigancho: cinco elecciones municipales") +
  theme_stata()
```

#### Tabla comparativa y de forma descendiente (mayor a menor)

Para responder la subpregunta, empleamos el bloque de código, usando las funciones **mutate**, **arrange** y **desc** permite obtener el mayor número porcentual y concluya con el menor (de mayor a menor)

```{r}
Tabla_comparativa_D <- Primer_lugar_AlcaldeSJL %>% 
  mutate(Year = as.integer(Year)) %>%
  arrange(desc(`% de votos`))
```

```{r}
Tabla_comparativa_D
```

Respecto a la primera pregunta, la evolución del voto obtenido para alcalde distrital SJL por año electoral tenía una tendencia más o menos estable entre el rango de la primera elección de 2002 y la cuarta del 2014. En 2002, el alcalde municipal Mauricio Rabanal obtuvo **un porcentaje cerca al 30 por ciento de los votos válidos (28.98%)**. En las dos elecciones municipales siguientes del 2006 y 2010, aún regía la normativa que permitía la reelección inmediata de las autoridades ediles locales. Este fue el caso del exalcade Carlos Burgos, siendo alcalde para esos dos periodos. En 2006, Carlos Burgos obtuvo 25%, subiendo en 2.65% en el 2010 (27.65%). El Congreso de la República aprobó una ley en marzo de 2015 que reformó tres artículos 191°, 194° y 203° de la Constitución Política del Perú, prohibiendo la reelección inmediata de alcaldes municipales, provinciales y gobernadores (en este tiempo llamados “presidentes regionales”). 

Para la elección municipal del **2014**, el exalcale Juan Navarro **obtuvo el 28.97%** de los votos válidos, otra vez un porcentaje cercano al 30%. Hasta este punto, estos datos generan preocupación en función a la legitimidad de estos alcaldes frente al electorado que respalda, porque no llegan al 30% ni avanzaron en los cuatro procesos electorales hasta el 2014. En la última elección, el porcentaje obtenido baja al 15.4% de los votos válidos. En respuesta a la subpregunta, la tabla comparativa muestra que el mayor valor de 28.98% fue en el 2002, el segundo valor de 28.97% en 2014, el tercer valor de 27.65 en 2010, el cuarto valor de 25% en 2006. **El último porcentaje corresponde a la última elección municipal del año 2018 para periodo vigente de 2019-2022.** Alex Gonzales ganó con el 15.4% de los votos válidos, un punto porcentual arriba de la mitad del resultado anterior. 


## RESULTADOS 2: 


### Evolución del número y tipo de organización política por año electoral 

La segunda pregunta se trata de: **¿Cuántos candidatos al cargo de alcalde municipal/organizaciones políticas se presentaron por año electoral?** Sabemos que las variables que necesitamos son las de **Cargo** y *Year* o año electoral. En el bloque de código, empleamos **filter** para obtener la información de **Alcalde distrital** y usamos **select** para quedarnos con cuatro variables. Con la tabla **Candidatos_Alcaldes0218** vamos a trabajar dos cosas. Primero, el número absoluto de organizaciones políticas que se presentaron a las elecciones municipales del 2002 al 2018. Segundo, el tipo de organización política por año electoral. 

```{r}
Candidatos_Alcaldes0218 <- Candidatos_Dis_SJL %>% 
  filter(Cargo == "ALCALDE DISTRITAL") %>% 
  select(`Organización Política`, `Tipo Organización Política`, Cargo, Year) 
```

```{r}
Candidatos_Alcaldes0218
```

### La evolución del número de organizaciones políticas por año electoral

En este bloque de código, empleamos **mutate** para *Year* se convierta en **Año Electoral**; luego, usamos **select** para escoger las variables de **Cargo** y **Año electoral**; agrupamos con la función **group_by** el **Año electoral** y **Cargo**; y empleamos la función **summarise** para tener el número de candidatos/agrupaciones políticas. Finalmente, desagrupamos con **ungroup**. 

```{r}
Nro.Cand_Alcaldes0218 <- Candidatos_Alcaldes0218 %>%
  mutate(`Año electoral` = Year) %>%
  select(Cargo, `Año electoral`) %>%
  group_by(`Año electoral`, Cargo) %>% 
  summarise(Nro.Candidatos_AgrupPo = n()) %>%
  ungroup()
```

La tabla **Nro.Cand_Alcaldes0218** muestra el año electoral, el cargo y el número de candidatos/agrupaciones políticas que participaron en cada una elección municipal. 

```{r}
Nro.Cand_Alcaldes0218 
```

#### Gráfico: Tipo de organizaciones políticas en las elecciones municipales 

En este bloque de código, vamos a emplear **mutate** para que la variable **Año Electoral** sea leído por R como **integer** y facilite las siguientes funciones. La función **ggplot** nos ayuda a establecer los valores en los ejes correspondientes; la función **geom_line** sirve para obtener una línea sobre la evolución de este número en los años electorales. Empleamos **scale_x_continuous** para indican donde separan las líneas divisorias respecto a los años electorales. La función **geom_label** es útil para colocar la etiqueta de la información disponible en la variable **Nro.Candidatos**.

```{r} 
G_Nro.Cand_Alcaldes0218 <- Nro.Cand_Alcaldes0218 %>%
  mutate(`Año electoral`= as.integer(`Año electoral`)) %>%
   ggplot(aes(`Año electoral`, Nro.Candidatos_AgrupPo)) +
  geom_line(colour = "red") +
  scale_x_continuous(breaks = c(2002, 2006, 2010, 2014, 2018)) +
geom_label(aes(label = Nro.Candidatos_AgrupPo)) +
  labs(title = "Evolución del número de organización políticas",
       subtitle = "San Juan de Lurigancho: cinco elecciones municipales") +
   theme_stata()
```

```{r}
G_Nro.Cand_Alcaldes0218
```
 
#### Tabla: Tipos de organización políticas 

En la tabla **Candidatos_Alcaldes0218**, la variable de tipos de organización política presenta **partido político, alianza electoral y organización local (distrital o provincial)**. Creamos la tabla **Tipo_org_pol0218**, y principalmente, asignamos **group_by** y **summarise** para obtener el recuento del tipo de organizaciones políticas por año electoral. 

```{r}
Tipo_org_pol0218 <- Candidatos_Alcaldes0218 %>%
group_by(Year, `Tipo Organización Política`) %>%
summarise(Nro_Org = n()) %>%
  ungroup()
```
**Tipo_org_pol0218** es la tabla que describe el año electoral, el tipo de organización y el recuento de cada uno de los tipos existentes. 

```{r}
Tipo_org_pol0218 
```

#### Gráfico: Tipos de organización políticas 

En este bloque de código, empleamos **mutate** para la variable *Year** se convierta en **Año Electoral**, y para que **Año Electoral** sea leído por R como **integer**. Utilizamos la función **ggplot** para establecer las variables en los ejes correspondientes del gráfico. En esta función añadimos **fill** para modificar el relleno de la figura. Para el tipo de gráfico, escogemos **geom_col**, obteniendo un gráfico de diferentes colores de acuerdo al número de organizaciones políticas por año electoral. Empleamos **scale_x_continuous** para indican donde separan las líneas divisorias respecto a los años electorales desde el 2002 hasta el 2018, y para separar líneas divisorias del eje "y" desde el 0 hasta el 20. 

```{r}
Gra_Tipo_org_pol0218 <- Tipo_org_pol0218 %>%
  mutate(`Año electoral` = Year) %>%
  mutate(`Año electoral`= as.integer(`Año electoral`))%>%
ggplot(aes(`Año electoral`, Nro_Org, fill = `Tipo Organización Política`)) +
  geom_col() +
scale_x_continuous(breaks = c(2002, 2006, 2010, 2014, 2018)) +
  scale_y_continuous(breaks = c(0:20)) +
  labs(title = "Tipo de organizaciones políticas",
       subtitle = "San Juan de Lurigancho: cinco elecciones municipales") +
  theme_clean()
```
  
```{r}
Gra_Tipo_org_pol0218
```

Para los electores e investigadores, es una característica común tener una cédula de votación extensa, ya sea para las elecciones presidenciales, regionales, provinciales o distritales. En el caso de las listas de candidatos para San Juan de Lurigancho, podemos decir que ha habido una tendencia al aumento de candidaturas. En el tiempo, la elección municipal del 2002 tuvo 16 listas en disputa. Sin embargo, para 2006 solo se presentaron 6 organizaciones políticas. En las elecciones del 2010 y 2014, el número de organizaciones política creció a 15 en ambos años electorales. Sin embargo, el número creció a 19 organizaciones políticas en la última elección municipal de 2018.

Este último año electoral 2018, es especialmente importante notar en comparación al primer resultado con el resultado porcentual alcanzado por el alcalde distrital en 2018 en comparación con el número de candidaturas y el porcentaje de votos obtenidos por los ganadores en los otros años electorales. Pareciera ser que mientras más organizaciones políticas se presenten a la contienda electoral, menor porcentaje obtiene el alcalde distrital. En 2014, **15 organizaciones políticas estuvieron en contienda**, y el porcentaje obtenido por el ganador fue de 27.65%. En cambio, en 2018, el candidato ganador obtuvo 15.4% de los votos válidos en una contienda de **19 organizaciones políticas**. 

Otro punto importante para resaltar, son los tipos de organizaciones políticas en cada una de las elecciones municipales. La tabla y gráfico sobre el tipo de organizaciones política muestra las diferencias en su participación, y cómo esta ha variado año tras año electoral. En la elección de 2002, hubo más variedad de organizaciones políticas, ya que se presentaron 12 partidos políticos, 3 listas independientes y 1 alianza electoral. Para el 2006, también primó la participación de los partidos políticos, y se presentaron 2 organizaciones locales (distrital) y 2 alianzas electorales. En 2010, el número de partidos políticos creció a 14, y solo se presentó una organización local (distrital). En 2014, también hubo 14 partidos políticos en contienda, y solo 1 organización local (provincial). En la última elección, la totalidad (19) de organizaciones políticas fueron partidos políticos. 


## Conclusiones 

A través de esta primera mirada a últimas cinco elecciones municipales de San Juan de Lurigancho desde el 2002 hasta el 2018, hemos querido observar la evolución de los resultados del voto popular que obtuvieron los exalcaldes y el actual alcalde de este distrito. Asimismo, hemos observado el número y tipo de organizaciones políticas participantes en estas cinco elecciones municipales. De esta forma, hemos podido responder a las preguntas planteadas. El evolución del resultado electoral en el caso de los alcaldes distritales no llega al 30% de los votos válidos. Y más aún, es preocupante el resultado de la última elección municipal en la que el porcentaje cae súbitamente a un ganador con el 15.4% de los votos válidos. Este resultado es muy preocupante y genera otra pregunta para el análisis posterior: ¿Para quién o quiénes gobierna el alcalde de San Juan de Lurigancho? 

La segunda pregunta también fue respondida en esta primera mirada a las cinco elecciones, el número de organizaciones políticas siempre ha sido alto, cuyo número mínimo alcanzó las 12 organizaciones políticas en el 2006, y su número máximo 19 organizaciones políticas en el 2018. El requisito sobre la relación de adherentes para respaldar a un movimiento u organización política local/provincial ha incremento del porcentaje de 2.5% a 5% de los ciudadanos que votaron en el últimas elecciones de carácter nacional. En términos prácticos, si bien tal normativa hace más difícil la participación de los organizaciones políticas de carácter local o provincipal, tampoco propicia ninguna reducción en el número de partidos políticos en la contienda electoral. Al contrario, los datos parecieran revelar el porcentaje alcanzado por los ganadores al sillón municipal se hace más pequeño a medida que existan más organizaciones políticas en la contienda, ocasionando una dispersión del voto popular. 


## Referencias 

* Página web: INFOGOB para la Gobernabilidad. Base de Datos: Recuperado de: [https://infogob.jne.gob.pe/BaseDatos]
* Artículo informativo. Diario Perú 21. Actualizado el 06/10/2017. Recuperado de: ¿Desde cuándo rige la norma que prohíbe la reelección inmediata de alcaldes y gobernadores regionales: [https://peru21.pe/politica/rige-norma-prohibe-reeleccion-inmediata-alcaldes-gobernadores-regionales-379059-noticia/?ref=p21r]
* Ley de Elecciones Municipales. LEY N° 26864 (PUBLICADA EL 14 DE OCTUBRE DE 1997). Recuperado de: [https://www.web.onpe.gob.pe/modCompendio/html/procesos_electorales/ley_elecciones_municipales.html#titulo3] 
* LEY DE PARTIDOS POLÍTICOS, LEY N° 28094 (PUBLICADA EL 1 DE NOVIEMBRE DE 2003)[https://www.web.onpe.gob.pe/modCompendio/html/partidos%20politicos/LeydePartidosPoliticos_1.html#titulo3]
* Poder Legislativo. Congreso de la República. LEY N° 30414. Ley que modifica la Ley 28094, Ley de Partidos Políticos. Recuperado de:  [https://busquedas.elperuano.pe/normaslegales/ley-que-modifica-la-ley-28094-ley-de-partidos-politicos-ley-n-30414-1334887-1/]
