--- 
title: "Elaboración de productos de datos: Reportes con R Markdown"
author: "Samuel Calderon, Felipe Bedoya, Maira Chamota, Jennifer Ponce, Nelly Reyes, Almendra Rodriguez"
date: "`r Sys.Date()`"
site: bookdown::bookdown_site
documentclass: book
bibliography: [book.bib]
biblio-style: apalike
link-citations: yes
description: "Este libro es una compilación de reportes individuales trabajados durante mayo y junio del 2021 en el Taller de Elaboración de productos de datos dictado por Samuel Calderon."
---

# Presentación {-}

Texto de presentación

# Sobre los autores {-}

## Felipe Bedoya {-}



## Maira Chamota {-}



## Jennifer Ponce {-}



## Nelly Reyes {-}



## Almendra Rodriguez {-}



## Samuel Calderon {-}

Politólogo de la Universidad Antonio Ruiz de Montoya. Fue el encargado de dictar el taller. Actualmente trabaja en la Superintendencia Nacional de Educación Universitaria - SUNEDU como miembro del Equipo Técnico Normativo de la Dirección de Licenciamiento. Aprendió a usar R el año 2019 y desde entonces ha tratado de "convertir" a otras personas. Miembro de la organización [DecideBien](https://github.com/DecideBienpe), colabora ocasionalmente en iniciativas de código abierto. Proviene de Lima, Perú. Su experiencia laboral ha sido siempre en el sector público (Instituto Nacional de Estadística e Informática, Ministerio de Salud, Escuela Nacional de Administración Pública, Ministerio de Vivienda, Ministerio de Educación, SUNEDU). Tiene interés en los temas de educación superior, organizaciones electorales y datos abiertos.



<!--chapter:end:index.Rmd-->

# Trabajo de Felipe

## Introducción

Descripción del tema central del trabajo (¿qué pregunta quiero responder?¿qué preguntas necesito responder previamente?)

## Paquetes usados

Descripción del aporte de cada paquete usado (¿qué funciones/operaciones me permite realizar?)

## Conjuntos de datos usados

Descripción de cada conjunto de datos (¿qué variables contiene?¿quién recoge la información contenida allí?) y su aporte al trabajo (¿qué pregunta me permite responder?).

En caso se haya hecho una limpieza u ordenamiento de los datos, explicar el código utilizado.

## Resultados

Usar bloques de código para obtener respuestas a mis preguntas

Antes de cada bloque explicar en lenguaje no técnico qué hace el bloque de código (¿qué operación estoy realizando?¿para qué quiero obtener esto?)

Si mi bloque tiene como resultado una tabla o gráfico debo explicar brevemente el resultado. Si mi bloque tiene como resultado la creación de un objeto en el environment, no es necesario explicar el resultado.

## Conclusiones

Las respuestas obtenidas de las preguntas planteadas en la introducción.


<!--chapter:end:02-bedoya_felipe.Rmd-->

# Trabajo de Maira

## Introducción

Descripción del tema central del trabajo (¿qué pregunta quiero responder?¿qué preguntas necesito responder previamente?)

## Paquetes usados

Descripción del aporte de cada paquete usado (¿qué funciones/operaciones me permite realizar?)

## Conjuntos de datos usados

Descripción de cada conjunto de datos (¿qué variables contiene?¿quién recoge la información contenida allí?) y su aporte al trabajo (¿qué pregunta me permite responder?).

En caso se haya hecho una limpieza u ordenamiento de los datos, explicar el código utilizado.

## Resultados

Usar bloques de código para obtener respuestas a mis preguntas

Antes de cada bloque explicar en lenguaje no técnico qué hace el bloque de código (¿qué operación estoy realizando?¿para qué quiero obtener esto?)

Si mi bloque tiene como resultado una tabla o gráfico debo explicar brevemente el resultado. Si mi bloque tiene como resultado la creación de un objeto en el environment, no es necesario explicar el resultado.

## Conclusiones

Las respuestas obtenidas de las preguntas planteadas en la introducción.

<!--chapter:end:03-chamota_maira.Rmd-->


# Una primera mirada a últimas cinco elecciones municipales de San Juan de Lurigancho desde el 2002 hasta el 2018 {#eleccionesSJL}

```{r setup-jennifer, include=FALSE}
knitr::opts_chunk$set(warning = FALSE, 
                      message = FALSE)

source("R/global.R")
```

*Jennifer Ponce*

## Introducción 

San Juan de Lurigancho es el distrito más poblado de Lima, Perú, y Sudamérica, con más de un millón de habitantes y una complejidad de demandas y problemáticas. En los 54 años de creación política, 20 alcaldes han pasado por el sillón municipal, y el alcalde número 21, Alex Gonzáles, terminará su mandato el próximo año. Asimismo, las elecciones municipales y regionales tomarán partido el próximo octubre de 2022 para el próximo período municipal 2023-2026. Ello pone en relieve el contexto electoral, donde diversas agrupaciones políticas disputarán los puestos a alcalde y regidores. 

En este trabajo, vamos a responder dos preguntas iniciales, tomando en cuenta las últimas cinco elecciones municipales de los años 2002, 2006, 2010, 2014, y 2018. Nuestra primera pregunta es cuál la evolución de voto obtenido por los alcaldes distritales y sus agrupaciones políticas en elecciones mencionadas. Aquí también podemos alzar una subpregunta sobre cuál ha sido el porcentaje menor y el porcentaje mayor alcanzado por los candidatos que alcanzaron el primer lugar en cada una de las elecciones. La segunda pregunta es sobre cuántos candidatos al cargo de alcalde municipal/organizaciones políticas se presentaron por año electoral. Esta pregunta nos ayudará a ver la evolución del número y tipo de organizaciones políticas que participaron en las últimas cinco elecciones municipales. 

Asimismo, esta última pregunta nos lleva a cuestionar el efecto de las modificaciones a la Ley Nro. 28094 --Ley de Partidos Políticos, que fue modificada por la Ley N° 30414, cuyo artículo 1° modificó el título a “Ley de Organizaciones Políticas”--, específicamente el apartado sobre la inscripción de Agrupaciones Políticas y Alianzas Electorales.Para la **Ley de Elecciones Municipales, Ley N° 26864** (Publicada el 14 de Octubre de 1997), el Artículo 9 sobre la **inscripción de agrupaciones políticas y alianzas electorales** subraya que: **“Las Organizaciones Políticas y Alianzas Electorales locales solo podrán participar en la circunscripción para la cual solicitaron su inscripción acreditando una relación de adherentes no menor a dos punto cinco por ciento (2.5%) del total de electores hábiles de su respectiva circunscripción.”** 

Para la **Ley de Partidos Políticos, Ley N° 28094** (publicada el 1 de noviembre de 2003). El TÍTULO III, sobre la Constitución y Reconocimiento de los Movimientos y Organizaciones políticas de alcance local subraya en el artículo 17° sobre los **Movimientos y Organizaciones Políticas de alcance local** que debe cumplir con este requisito de la **"relación de adherentes en número no menor del tres por ciento (3%)** de los ciudadanos que sufragaron en las últimas elecciones de carácter nacional, dentro de la circunscripción en la que el movimiento u organización política local desarrolle sus actividades y pretenda presentar candidatos”. 

La **Ley de Organizaciones Políticas** (23/12/2015) modificó el porcentaje del requisito anterior a 5%, pidiendo como requisito que **“la relación de adherentes en número no menor del cinco por ciento (5%) de los ciudadanos** que sufragaron en las últimas elecciones de carácter nacional, dentro de la circunscripción en la que el movimiento u organización política local desarrolle sus actividades y pretenda presentar candidatos". 

Si bien el cambio en la normativa ha significado una valla más alta para que las organizaciones políticas locales (provinciales o locales) vean restringida su participación. Aquello no ha reducido la cantidad de partidos políticos para las elecciones municipales. A primera vista, podríamos hablar del repunte de los partidos políticos. **Sin embargo, esta tendencia tiene ver con el cambio en la legislación de las organizaciones políticas.** Si bien el artículo 1° de la Ley N° 30414, modifica el título de la anterior **Ley de Partidos Políticos** a **Ley de Organizaciones Políticas” (23/12/2015). Es necesario entender aquí una ruta importante con relación a la **constitución y reconocimiento de los movimientos
y organizaciones políticas de alcance local**. 


## Paquetes usados 

Para la consecusión de este trabajo en R Markdown, hemos cargado un conjunto de paquetes. Así, el paquete **readxl** ha servido para leer las bases de datos de excel. El paquete **tidyverse** nos han servido para trabajar la limpieza inicial de los datos, organizar los datos, filtrar (filter) la información del distrito de San Juan de Lurigancho, seleccionar (select) las variables relevantes. De esta forma, agrupar, juntar, desagrupar y asignar nuevas variables a la información que nos permitan responder las preguntas iniciales. Asimismo, el paquete **tidyverse** contiene en las funciones del paquete **ggplot2**, necesario para realizar los gráficos. Finalmente, el paquete **ggthemes** corresponde a los colores, forma y temas que puede tener un gráfico final. 

```{r}
library(readxl) 
library(tidyverse)
library(magrittr)
library(ggthemes)
```

## Conjuntos de datos usados 

Para este trabajo aplicativo, hemos extraído información de la Bases de datos de Infogob, presentes en la siguiente página web de acceso libre: **https://infogob.jne.gob.pe/BaseDatos** Para acceder a las bases, seleccionamos el tipo de proceso: ELECCIONES MUNICIPALES DISTRITALES, y el tipo de elección: ELECCIÓN MUNICIPAL 2002, 2006, 2010, 2014 y 2016. De la información disponible, seleccionamos y descargamos DOS tipos de bases de datos, con sus respectivas variables: 

- AUTORIDADES ELECTAS: Región, Provincia, distrito, cargo electo, primer apellido, segundo apellido, prenombres, organización política, tipo de organización política, sexo, joven, nativo, votos obtenidos por la organización política, porcentaje obtenido por la organización política. 
- CANDIDATOS: Región, Provincia, distrito, oraganización política, tipo de organización política, cargo electo, primer apellido, segundo apellido, prenombres, sexo, joven, nativo. 

Una vez descargadas, guardamos nuestras bases de datos en la carpeta correspondiente a este trabajo, para luego leerlas con el paquete readxl. 

### Autoridades Distritales: Cinco Elecciones Municipales 2002, 2006, 2010, 2014, 2018

Empleando el **paquete readxl**, aquí leímos las las bases de datos de Autoridades Distritales 2002, 2006, 2010, 2014 y 2018. 

```{r}
autoridades_dis2002 <- read_excel("data/ERM2002_Autoridades_Distrital.xlsx")
autoridades_dis2006 <- read_excel("data/ERM2006_Autoridades_Distrital.xlsx")
autoridades_dis2010 <- read_excel("data/ERM2010_Autoridades_Distrital.xlsx")
autoridades_dis2014 <- read_excel("data/ERM2014_Autoridades_Distrital.xlsx")
autoridades_dis2018 <- read_excel("data/ERM2018_Autoridades_Distrital.xlsx")
```


### Candidatos Distritales: Cinco Elecciones Municipales 2002, 2006, 2010, 2014, 2018

Empleando la **readxl**, aquí leímos las bases de datos de Candidatos Distritales de 2002, 2006, 2010, 2014 y 2018. 

```{r}
cand_dis2002 <- read_excel("data/ERM2002_Candidatos_Distrital.xlsx")
cand_dis2006 <- read_excel("data/ERM2006_Candidatos_Distrital.xlsx")
cand_dis2010 <- read_excel("data/ERM2010_Candidatos_Distrital.xlsx")
cand_dis2014 <- read_excel("data/ERM2014_Candidatos_Distrital.xlsx")
cand_dis2018 <- read_excel("data/ERM2018_Candidatos_Distrital.xlsx")
```

### Extranyendo la información sobre San Juan de Lurigancho: Autoridades municipales 2002, 2006, 2010, 2014 y 2018

Una vez leídas nuestras bases de datos, procedimos a ubicar la información disponible para San Juan de Lurigancho en cada una de las bases generales por año electoral. En este bloque empleamos los **pipes**, representados en el símbolo **%>%**.Trabajamos con la base de autoridades distritales 2002, y creamos la tabla **autorides_municipales_SJL2002** para consignar solo los datos sobre San Juan de Lurigancho. En este bloque de código hemos empleado tres tres funciones **filter**, **select** y ** **mutate**. 

Aquí tenemos tres puntos a esclarecer: 

**1.** Colocamos la palabra **"Year"**, vocablo en inglés para referirnos al **año electoral**. Muchas veces, la letra **ñ** del español podría generar comportamientos inesperados en el código.
**2.** Esta columna agregada del año electoral servirá para después agrupar las bases en una sola y tener la distinción de la información de las variables por año electoral. 
**3** Estas tres funciones fueron aplicadas a las cinco bases de datos para obtener la información sobre cada año electoral. En otras palabras, el procedimiento se repite para las autoridades distritales 2006, 2010, 2014 y 2018.  

#### San Juan de Lurigancho: Autoridades municipales 2002

```{r}
autoridades_municipales_SJL2002 <- autoridades_dis2002 %>%
  filter(Distrito == "SAN JUAN DE LURIGANCHO") %>%
  select(-Región, -Provincia, -Joven, -Nativo) %>%
  mutate(Year = "2002")
```

```{r}
autoridades_municipales_SJL2002
```

#### San Juan de Lurigancho: Autoridades municipales 2006

```{r}
autoridades_municipales_SJL2006 <- autoridades_dis2006 %>%
  filter(Distrito == "SAN JUAN DE LURIGANCHO") %>% 
  select(-Región,-Provincia,-Joven,-Nativo) %>% 
  mutate(Year = "2006")
```

```{r}
autoridades_municipales_SJL2006
```

#### San Juan de Lurigancho: Autoridades municipales 2010

```{r}
autoridades_municipales_SJL2010 <- autoridades_dis2010 %>%
  filter(Distrito == "SAN JUAN DE LURIGANCHO") %>% 
  select(-Región,-Provincia,-Joven,-Nativo) %>% 
  mutate(Year = "2010")
```

```{r}
autoridades_municipales_SJL2010
```

#### San Juan de Lurigancho: Autoridades municipales 2014

```{r}
autoridades_municipales_SJL2014 <- autoridades_dis2014 %>%
  filter(Distrito == "SAN JUAN DE LURIGANCHO") %>% 
  select(-Región,-Provincia,-Joven,-Nativo) %>% 
  mutate(Year = "2014")
```

```{r}
autoridades_municipales_SJL2014
```

#### San Juan de Lurigancho: Autoridades municipales 2018

```{r}
autoridades_municipales_SJL2018 <- autoridades_dis2018 %>%
  filter(Distrito == "SAN JUAN DE LURIGANCHO") %>% 
  select(-Región,-Provincia,-Joven,-Nativo) %>% 
  mutate(Year = "2018")
```

```{r}
autoridades_municipales_SJL2018
```
 
### Sobre la base 2018 

En la base de datos 2018, el nombre de dos variables es más abreviado: **Votos organización política** y **% Votos obtenidos por la organización política**) que el nombre usado para las bases de datos del 2002 hasta el 2014: **Votos obtenidos por la organización política** y **% Votos obtenidos por la organización política**). Por eso, al momemto de emplear **blind_rows** no hay consistencia en la última base 2018. Luego, vamos a emplear las funciones de mutate y select con pipes para crear la **Nueva_baseAD2018** que tiene los nombres de las variables que se igualan a los nombres de las bases anteriores.

 
```{r}
Nueva_baseAD2018 <- autoridades_municipales_SJL2018 %>% 
  mutate(`Votos obtenidos por la organización política` = `Votos organización política`, `% Votos obtenidos por la organización política` = `% Votos organización política`) %>%
  select(-`Votos organización política`, -`% Votos organización política`)
```

Vamos a inspeccionar la data que acabamos de crear

```{r}
Nueva_baseAD2018 
```

### Una sola base: Autoridades Municipales SJL 2002, 2006, 2010, 2014, 2018

En este bloque de códido usamos la función **bind_rows** que nos permitió juntas las cinco (5) bases de datos y consolidarlas en una sola tabla para facilitar el análisis de la misma. Así la tabla **Aut_Mun_SJL** contiene la información de las autoridades municipalesde San Juan de Lurigancho de los cinco años electorales de 2002, 2006, 2010, 2014, y 2018. 


```{r}
Aut_Mun_SJL <- autoridades_municipales_SJL2002 %>% 
  bind_rows(autoridades_municipales_SJL2006) %>% 
  bind_rows(autoridades_municipales_SJL2010) %>% 
  bind_rows(autoridades_municipales_SJL2014) %>% 
 bind_rows(Nueva_baseAD2018)
```

```{r}
Aut_Mun_SJL
```


### Extrayendo la información disponible sobre la Base de Candidatos Distritales: elecciones 2002, 2004, 2006, 2010, 2014, 2018

Una vez leídas nuestras bases de datos de los Candidatos, procedimos a ubicar la información disponible para San Juan de Lurigancho en cada una de las bases generales por año electoral. Para este conjunto de funciones, empleamos los **pipes**, representados en el símbolo **%>%** para obtener la información de los candidatos por año electoral. En primer lugar, creamos la tabla **cand_dis2002** para consignar solo los datos sobre San Juan de Lurigancho de ese año electoral. Seguidamente, empleamos tres funciones en los bloques de código. Primero, **filter** para obtener solo la información de este distro de San Juan de Lurigancho; **select**, empleando el signo negativo **"-"** para quedarnos con las variables que son importantes que nos ayudarán a responder la segunda pregunta.. Finalmente, utilizamos **mutate** para asignar una columna nueva, que consigne el año electoral correspondiente a la información extraída según corresponda. 

Aquí tenemos cuatro puntos a resaltar en el procesamiento y organización de la información: 

**1.** Colocamos la palabra **"Year"**, vocablo en inglés para referirnos al **año electoral**. Muchas veces, la letra **ñ** del español podría generar confusión entre las funciones. 
**2.** Esta columna agregada del año electoral servirá para después agrupar las bases en una sola de candidatos distritales. 
**3.** Estas tres funciones fueron aplicadas a las cinco bases de datos de candidatos distritales para obtener la información de San Juan de Lurigancho cada año electoral.
**4.** Para recordar: la base **cand_dis2018** tenía la variable llamada "Region" sin tilde, en cambio las otras bases del 2002 al 2014 tenían el nombre de la variable "Región" con tilde. Por ello, es necesario siempre observar el nombre específico de las variables que usa la base específica que vamos usar si es que la juntaremos con otras bases de la misma variable usando **blind_rows**.   

#### Candidatos municipales 2002

```{r}
cand_dis_SJL2002 <- cand_dis2002 %>%
  filter(Distrito == "SAN JUAN DE LURIGANCHO") %>%
  select(-`N°`, -`Región`, -`Provincia`, -`Joven`,-`Nativo`) %>% 
  mutate(Year = "2002")
```

```{r}
cand_dis_SJL2002
```

#### Candidatos municipales 2006

```{r}
cand_dis_SJL2006 <- cand_dis2006 %>%
  filter(Distrito == "SAN JUAN DE LURIGANCHO")%>%
  select(-`N°`, -`Región`, -`Provincia`, -`Joven`,-`Nativo`) %>% 
  mutate(Year = "2006")
```

```{r}
cand_dis_SJL2006
```

#### Candidatos municipales 2010

```{r}
cand_dis_SJL2010 <- cand_dis2010 %>%
  filter(Distrito == "SAN JUAN DE LURIGANCHO")%>%
  select(-`N°`, -`Región`, -`Provincia`, -`Joven`,-`Nativo`) %>% 
  mutate(Year = "2010")
```

```{r}
cand_dis_SJL2010
```

#### Candidatos municipales 2014

```{r}
cand_dis_SJL2014 <- cand_dis2014 %>%
  filter(Distrito == "SAN JUAN DE LURIGANCHO")%>%
  select(-`N°`, -`Región`, -`Provincia`, -`Joven`,-`Nativo`) %>% 
  mutate(Year = "2014")
```

```{r}
cand_dis_SJL2014
```

#### Candidatos municipales 2018

```{r}
cand_dis_SJL2018 <- cand_dis2018 %>%
  filter(Distrito == "SAN JUAN DE LURIGANCHO")%>%
  select(-`N°`, -`Region`, -`Provincia`, -`Joven`,-`Nativo`) %>% 
  mutate(Year = "2018")
```

```{r}
cand_dis_SJL2018
```

### Una sola base: Candidatos Distritales SJL 2002, 2006, 2010, 2014, 2018

En este bloque de códido, usamos  **bind_rows** para juntas las cinco (5) bases de datos sobre la información disponible para San Juan de Lurigancho, y facilitar la lectura y análisis de la misma.


```{r}
Candidatos_Dis_SJL <- cand_dis_SJL2002 %>% 
  bind_rows(cand_dis_SJL2006) %>% 
  bind_rows(cand_dis_SJL2010) %>% 
  bind_rows(cand_dis_SJL2014) %>% 
   bind_rows(cand_dis_SJL2018)
```

```{r}
Candidatos_Dis_SJL
```

## RESULTADOS 1 : 

### El número de votos y porcentaje de votación de los alcaldes ganadores por año electoral 

La base **Aut_Mun_SJL** que da cuenta de las autoridades municipales de San Juan de Lurigancho. Trabajaremos con las variables **número de votos** y **porcentaje de votación de los alcaldes ganadores por año electoral**. Utilizamos **select** para quedarnos con las variables más relevantes para el análisis posterior. Seguidamente, filtramos la información de los alcaldes distritales elegidos en la variable de CARGO ELECTO. En este bloque de código, ejecutamos **mutate** para convertir los resultados decimales en resultados porcentuales de dos dígitos. Finalmente, empleamos **round** para tener porcentajes con dos decimales.

```{r}
Primer_lugar_AlcaldeSJL <- Aut_Mun_SJL %>% 
  select(`Cargo electo`, `Prenombres`, `Primer apellido`, `Organización Política`, `Tipo Organización Política`, `% Votos obtenidos por la organización política`, `Year`) %>% 
  filter(`Cargo electo` == "ALCALDE DISTRITAL") %>% 
  mutate(`% de votos` = `% Votos obtenidos por la organización política`* 100) %>%
  mutate(`% de votos` = round(`% de votos`, 2)) %>%
  select(-`% Votos obtenidos por la organización política`)
  
```

```{r}
Primer_lugar_AlcaldeSJL
```

#### Gráfico: Evolución del voto obtenido para alcalde distrital SJL por año electoral

En este bloque de código, estamos empleando la tabla anterior **Primer_lugar_AlcaldeSJL**. Con las funciones **mutate** indicaremos los cambios que realizaremos para obtener el **Año Electoral**. Para realizar el gráfico,  la función **ggplot** establece la posición de los ejes. La función **geom_line** nos permite tener una línea de evolución en las cinco elecciones elecotrales. En este gráfico, quisimos que cada año electoral corresponda al porcentaje obtenido por el alcalde distrital de ese año. De ahí que la función **scale_x_continuous** nos permite detallas los **breaks** para especificar los años electorales. Finalmente, la función **geom_label** permitió colocar el como etiqueta o **label** el porcentaje de los votos obtenidos. 


```{r}
Primer_lugar_AlcaldeSJL %>% 
  mutate(Year = as.integer(Year)) %>%
  mutate(`Año electoral` = Year) %>%
  ggplot(aes(`Año electoral`, `% de votos`)) + 
  geom_line(colour = "red") + 
  scale_x_continuous(breaks = c(2002, 2006, 2010, 2014, 2018)) +
  geom_label(aes(label = `% de votos`)) +
  labs(title = "Evolución del voto obtenido para alcalde distrital SJL por año electoral",
       subtitle = "San Juan de Lurigancho: cinco elecciones municipales") +
  theme_stata()
```

#### Tabla comparativa y de forma descendiente (mayor a menor)

Para responder la subpregunta, empleamos el bloque de código, usando las funciones **mutate**, **arrange** y **desc** permite obtener el mayor número porcentual y concluya con el menor (de mayor a menor)

```{r}
Tabla_comparativa_D <- Primer_lugar_AlcaldeSJL %>% 
  mutate(Year = as.integer(Year)) %>%
  arrange(desc(`% de votos`))
```

```{r}
Tabla_comparativa_D
```

Respecto a la primera pregunta, la evolución del voto obtenido para alcalde distrital SJL por año electoral tenía una tendencia más o menos estable entre el rango de la primera elección de 2002 y la cuarta del 2014. En 2002, el alcalde municipal Mauricio Rabanal obtuvo **un porcentaje cerca al 30 por ciento de los votos válidos (28.98%)**. En las dos elecciones municipales siguientes del 2006 y 2010, aún regía la normativa que permitía la reelección inmediata de las autoridades ediles locales. Este fue el caso del exalcade Carlos Burgos, siendo alcalde para esos dos periodos. En 2006, Carlos Burgos obtuvo 25%, subiendo en 2.65% en el 2010 (27.65%). El Congreso de la República aprobó una ley en marzo de 2015 que reformó tres artículos 191°, 194° y 203° de la Constitución Política del Perú, prohibiendo la reelección inmediata de alcaldes municipales, provinciales y gobernadores (en este tiempo llamados “presidentes regionales”). 

Para la elección municipal del **2014**, el exalcale Juan Navarro **obtuvo el 28.97%** de los votos válidos, otra vez un porcentaje cercano al 30%. Hasta este punto, estos datos generan preocupación en función a la legitimidad de estos alcaldes frente al electorado que respalda, porque no llegan al 30% ni avanzaron en los cuatro procesos electorales hasta el 2014. En la última elección, el porcentaje obtenido baja al 15.4% de los votos válidos. En respuesta a la subpregunta, la tabla comparativa muestra que el mayor valor de 28.98% fue en el 2002, el segundo valor de 28.97% en 2014, el tercer valor de 27.65 en 2010, el cuarto valor de 25% en 2006. **El último porcentaje corresponde a la última elección municipal del año 2018 para periodo vigente de 2019-2022.** Alex Gonzales ganó con el 15.4% de los votos válidos, un punto porcentual arriba de la mitad del resultado anterior. 


## RESULTADOS 2: 


### Evolución del número y tipo de organización política por año electoral 

La segunda pregunta se trata de: **¿Cuántos candidatos al cargo de alcalde municipal/organizaciones políticas se presentaron por año electoral?** Sabemos que las variables que necesitamos son las de **Cargo** y *Year* o año electoral. En el bloque de código, empleamos **filter** para obtener la información de **Alcalde distrital** y usamos **select** para quedarnos con cuatro variables. Con la tabla **Candidatos_Alcaldes0218** vamos a trabajar dos cosas. Primero, el número absoluto de organizaciones políticas que se presentaron a las elecciones municipales del 2002 al 2018. Segundo, el tipo de organización política por año electoral. 

```{r}
Candidatos_Alcaldes0218 <- Candidatos_Dis_SJL %>% 
  filter(Cargo == "ALCALDE DISTRITAL") %>% 
  select(`Organización Política`, `Tipo Organización Política`, Cargo, Year) 
```

```{r}
Candidatos_Alcaldes0218
```

### La evolución del número de organizaciones políticas por año electoral

En este bloque de código, empleamos **mutate** para *Year* se convierta en **Año Electoral**; luego, usamos **select** para escoger las variables de **Cargo** y **Año electoral**; agrupamos con la función **group_by** el **Año electoral** y **Cargo**; y empleamos la función **summarise** para tener el número de candidatos/agrupaciones políticas. Finalmente, desagrupamos con **ungroup**. 

```{r}
Nro.Cand_Alcaldes0218 <- Candidatos_Alcaldes0218 %>%
  mutate(`Año electoral` = Year) %>%
  select(Cargo, `Año electoral`) %>%
  group_by(`Año electoral`, Cargo) %>% 
  summarise(Nro.Candidatos_AgrupPo = n()) %>%
  ungroup()
```

La tabla **Nro.Cand_Alcaldes0218** muestra el año electoral, el cargo y el número de candidatos/agrupaciones políticas que participaron en cada una elección municipal. 

```{r}
Nro.Cand_Alcaldes0218 
```

#### Gráfico: Tipo de organizaciones políticas en las elecciones municipales 

En este bloque de código, vamos a emplear **mutate** para que la variable **Año Electoral** sea leído por R como **integer** y facilite las siguientes funciones. La función **ggplot** nos ayuda a establecer los valores en los ejes correspondientes; la función **geom_line** sirve para obtener una línea sobre la evolución de este número en los años electorales. Empleamos **scale_x_continuous** para indican donde separan las líneas divisorias respecto a los años electorales. La función **geom_label** es útil para colocar la etiqueta de la información disponible en la variable **Nro.Candidatos**.

```{r} 
G_Nro.Cand_Alcaldes0218 <- Nro.Cand_Alcaldes0218 %>%
  mutate(`Año electoral`= as.integer(`Año electoral`)) %>%
   ggplot(aes(`Año electoral`, Nro.Candidatos_AgrupPo)) +
  geom_line(colour = "red") +
  scale_x_continuous(breaks = c(2002, 2006, 2010, 2014, 2018)) +
geom_label(aes(label = Nro.Candidatos_AgrupPo)) +
  labs(title = "Evolución del número de organización políticas",
       subtitle = "San Juan de Lurigancho: cinco elecciones municipales") +
   theme_stata()
```

```{r}
G_Nro.Cand_Alcaldes0218
```
 
#### Tabla: Tipos de organización políticas 

En la tabla **Candidatos_Alcaldes0218**, la variable de tipos de organización política presenta **partido político, alianza electoral y organización local (distrital o provincial)**. Creamos la tabla **Tipo_org_pol0218**, y principalmente, asignamos **group_by** y **summarise** para obtener el recuento del tipo de organizaciones políticas por año electoral. 

```{r}
Tipo_org_pol0218 <- Candidatos_Alcaldes0218 %>%
group_by(Year, `Tipo Organización Política`) %>%
summarise(Nro_Org = n()) %>%
  ungroup()
```
**Tipo_org_pol0218** es la tabla que describe el año electoral, el tipo de organización y el recuento de cada uno de los tipos existentes. 

```{r}
Tipo_org_pol0218 
```

#### Gráfico: Tipos de organización políticas 

En este bloque de código, empleamos **mutate** para la variable *Year** se convierta en **Año Electoral**, y para que **Año Electoral** sea leído por R como **integer**. Utilizamos la función **ggplot** para establecer las variables en los ejes correspondientes del gráfico. En esta función añadimos **fill** para modificar el relleno de la figura. Para el tipo de gráfico, escogemos **geom_col**, obteniendo un gráfico de diferentes colores de acuerdo al número de organizaciones políticas por año electoral. Empleamos **scale_x_continuous** para indican donde separan las líneas divisorias respecto a los años electorales desde el 2002 hasta el 2018, y para separar líneas divisorias del eje "y" desde el 0 hasta el 20. 

```{r}
Gra_Tipo_org_pol0218 <- Tipo_org_pol0218 %>%
  mutate(`Año electoral` = Year) %>%
  mutate(`Año electoral`= as.integer(`Año electoral`))%>%
ggplot(aes(`Año electoral`, Nro_Org, fill = `Tipo Organización Política`)) +
  geom_col() +
scale_x_continuous(breaks = c(2002, 2006, 2010, 2014, 2018)) +
  scale_y_continuous(breaks = c(0:20)) +
  labs(title = "Tipo de organizaciones políticas",
       subtitle = "San Juan de Lurigancho: cinco elecciones municipales") +
  theme_clean()
```
  
```{r}
Gra_Tipo_org_pol0218
```

Para los electores e investigadores, es una característica común tener una cédula de votación extensa, ya sea para las elecciones presidenciales, regionales, provinciales o distritales. En el caso de las listas de candidatos para San Juan de Lurigancho, podemos decir que ha habido una tendencia al aumento de candidaturas. En el tiempo, la elección municipal del 2002 tuvo 16 listas en disputa. Sin embargo, para 2006 solo se presentaron 6 organizaciones políticas. En las elecciones del 2010 y 2014, el número de organizaciones política creció a 15 en ambos años electorales. Sin embargo, el número creció a 19 organizaciones políticas en la última elección municipal de 2018.

Este último año electoral 2018, es especialmente importante notar en comparación al primer resultado con el resultado porcentual alcanzado por el alcalde distrital en 2018 en comparación con el número de candidaturas y el porcentaje de votos obtenidos por los ganadores en los otros años electorales. Pareciera ser que mientras más organizaciones políticas se presenten a la contienda electoral, menor porcentaje obtiene el alcalde distrital. En 2014, **15 organizaciones políticas estuvieron en contienda**, y el porcentaje obtenido por el ganador fue de 27.65%. En cambio, en 2018, el candidato ganador obtuvo 15.4% de los votos válidos en una contienda de **19 organizaciones políticas**. 

Otro punto importante para resaltar, son los tipos de organizaciones políticas en cada una de las elecciones municipales. La tabla y gráfico sobre el tipo de organizaciones política muestra las diferencias en su participación, y cómo esta ha variado año tras año electoral. En la elección de 2002, hubo más variedad de organizaciones políticas, ya que se presentaron 12 partidos políticos, 3 listas independientes y 1 alianza electoral. Para el 2006, también primó la participación de los partidos políticos, y se presentaron 2 organizaciones locales (distrital) y 2 alianzas electorales. En 2010, el número de partidos políticos creció a 14, y solo se presentó una organización local (distrital). En 2014, también hubo 14 partidos políticos en contienda, y solo 1 organización local (provincial). En la última elección, la totalidad (19) de organizaciones políticas fueron partidos políticos. 


## Conclusiones 

A través de esta primera mirada a últimas cinco elecciones municipales de San Juan de Lurigancho desde el 2002 hasta el 2018, hemos querido observar la evolución de los resultados del voto popular que obtuvieron los exalcaldes y el actual alcalde de este distrito. Asimismo, hemos observado el número y tipo de organizaciones políticas participantes en estas cinco elecciones municipales. De esta forma, hemos podido responder a las preguntas planteadas. El evolución del resultado electoral en el caso de los alcaldes distritales no llega al 30% de los votos válidos. Y más aún, es preocupante el resultado de la última elección municipal en la que el porcentaje cae súbitamente a un ganador con el 15.4% de los votos válidos. Este resultado es muy preocupante y genera otra pregunta para el análisis posterior: ¿Para quién o quiénes gobierna el alcalde de San Juan de Lurigancho? 

La segunda pregunta también fue respondida en esta primera mirada a las cinco elecciones, el número de organizaciones políticas siempre ha sido alto, cuyo número mínimo alcanzó las 12 organizaciones políticas en el 2006, y su número máximo 19 organizaciones políticas en el 2018. El requisito sobre la relación de adherentes para respaldar a un movimiento u organización política local/provincial ha incremento del porcentaje de 2.5% a 5% de los ciudadanos que votaron en el últimas elecciones de carácter nacional. En términos prácticos, si bien tal normativa hace más difícil la participación de los organizaciones políticas de carácter local o provincipal, tampoco propicia ninguna reducción en el número de partidos políticos en la contienda electoral. Al contrario, los datos parecieran revelar el porcentaje alcanzado por los ganadores al sillón municipal se hace más pequeño a medida que existan más organizaciones políticas en la contienda, ocasionando una dispersión del voto popular. 


## Referencias 

* Página web: INFOGOB para la Gobernabilidad. Base de Datos: Recuperado de: [https://infogob.jne.gob.pe/BaseDatos]
* Artículo informativo. Diario Perú 21. Actualizado el 06/10/2017. Recuperado de: ¿Desde cuándo rige la norma que prohíbe la reelección inmediata de alcaldes y gobernadores regionales: [https://peru21.pe/politica/rige-norma-prohibe-reeleccion-inmediata-alcaldes-gobernadores-regionales-379059-noticia/?ref=p21r]
* Ley de Elecciones Municipales. LEY N° 26864 (PUBLICADA EL 14 DE OCTUBRE DE 1997). Recuperado de: [https://www.web.onpe.gob.pe/modCompendio/html/procesos_electorales/ley_elecciones_municipales.html#titulo3] 
* LEY DE PARTIDOS POLÍTICOS, LEY N° 28094 (PUBLICADA EL 1 DE NOVIEMBRE DE 2003)[https://www.web.onpe.gob.pe/modCompendio/html/partidos%20politicos/LeydePartidosPoliticos_1.html#titulo3]
* Poder Legislativo. Congreso de la República. LEY N° 30414. Ley que modifica la Ley 28094, Ley de Partidos Políticos. Recuperado de:  [https://busquedas.elperuano.pe/normaslegales/ley-que-modifica-la-ley-28094-ley-de-partidos-politicos-ley-n-30414-1334887-1/]

<!--chapter:end:04-ponce_jennifer.Rmd-->

---
output: bookdown::html_document2
---

# Midiendo el pulso de la democracia en el Perú, 2008 - 2019 {#pulsoDemocracia}

*Almendra Rodriguez Rivera*

```{r setup-almendra, include=FALSE}
knitr::opts_chunk$set(warning = FALSE, message = FALSE, echo = TRUE)
```


## Introducción

<!-- Descripción del tema central del trabajo (¿qué pregunta quiero responder?¿qué preguntas necesito responder previamente?) -->

La democracia constituye uno de los principios de organización sobre los cuales actúa el Estado (Mariani, 2008). En el presente trabajo se entiende a la democracia como “una forma de organización del poder en la sociedad con el objetivo de ampliar la ciudadanía, evitar o limitar la dominación de individuos o grupos que impidan este objetivo y lograr la perdurabilidad de la organización democrática” (O’Donnell, 2004, p. 22). Para ello, la democracia necesita de un Estado que la establezca como una forma de ciudadanía universal (Mariani, 2008), sin embargo, en América Latina este requisito constituye uno de los déficits democráticos.

En efecto, de acuerdo con estudios nacionales e internacionales, la democracia en América Latina afronta diversos problemas que amenazan la calidad del funcionamiento o, incluso, la propia supervivencia del régimen democrático. Según Carrión et al (2020), en el Perú, **dos de cada tres consultados (66,3%) cree que su país es una democracia** y constituye el segundo valor más alto tras Paraguay (67,3%). Asimismo, dada la conexión entre el estado de la opinión pública y la estabilidad democrática, el estancamiento del apoyo a la democracia en la región en general, y en Perú en particular, es preocupante (Carrión et al 2020). Cabe destacar que esto es preocupante porque la conjunción de dos aspectos como la satisfacción y el apoyo a la democracia se podrían traducir en el apoyo a autoritarismos y la búsqueda de vías no democráticas para alcanzar el poder político.

Por tal razón, a través del uso de encuestas de cultura política se pretende aproximar a un diágnostico del estado de la democracia en el Perú en torno a su satisfacción y apoyo. Así, la pregunta de investigación que orienta este proyecto es la siguiente: *¿Cómo ha ido variando la satisfacción y el apoyo hacia la democracia durante el periodo 2008 - 2019?*

En función a ello, primero se exploran cada uno de los resultados bianuales desde el año 2008 hasta el 2019 y se complementa a través de un análisis longitudinal para cada una de las dos variables de estudio. Posteriormente, se presenta un gráfico de dispersión para observar la relación entre ambas variables: la satisfacción con la democracia y el apoyo a la democracia. 


## Paquetes usados

<!-- Descripción del aporte de cada paquete usado (¿qué funciones/operaciones me permite realizar?) -->

Con la finalidad de trabajar con las bases de datos, en primer lugar se cargan tres paquetes: tidyverse, haven y ggthemes. Si bien haven permite leer base de datos .sav y .dta que es el tipo de archivo en el cual se encuentran las bases de datos de LAPOP, en el caso de tidyverse se usa para la limpieza de datos con dplyr de modo que sea más útil para el análisis y la manipulación de data frames, así como para la exploración descriptiva de gráficos a través de ggplot2. Adicionalmente, se usa ggthemes para incluir temas a los gráficos de modo que mejore la visualización de datos en el análisis. 

```{r}
library(tidyverse)
library(haven)
library(ggthemes)
```


## Conjunto de datos 

<!-- Descripción de cada conjunto de datos (¿qué variables contiene?¿quién recoge la información contenida allí?) y su aporte al trabajo (¿qué pregunta me permite responder?). En caso se haya hecho una limpieza u ordenamiento de los datos, explicar el código utilizado. -->

Las base de datos con respecto a la cultura política que permite medir diversas variables relacionadas a la democracia se encuentran disponibles - para su descarga gratuita - como parte del Proyecto de Opinión Pública de América Latina (LAPOP) en el siguiente link: <http://datasets.americasbarometer.org/database/index.php#>

Este proyecto consiste en un estudio bianual que analiza desde distintas perspectivas la cultura política y la democrática de los países del continente. Así, la base de datos del Barómetro de las Américas contribuye en las discusiones y debates con respecto a  la calidad y la fortaleza de la democracia en la región, y en específico, en el Perú desde el año de su medición: 2006. Como “barómetro”, el proyecto ofrece insumos importantes sobre las tendencias a largo plazo que permiten identificar retrocesos democráticos y resaltar las mejoras en las normas y actitudes de la ciudadanía. En efecto, el Barómetro de las Américas de LAPOP es una herramienta única para evaluar las experiencias del público con la gobernabilidad democrática (Zechmeister & Lupu, 2019).

En el siguiente bloque de código, se leen las seis bases de datos .sav y .dta y se usa as_factor() con el fin de obtener las etiquetas de datos codificadas en el formato original, SPSS o STATA, respectivamente.

```{r, cache=TRUE}
LAPOP_2008 <- read_sav("data/PERU_LAPOP_2008 final data.sav") %>% as_factor()
LAPOP_2010 <- read_sav("data/PERU_LAPOP_2010 final data.sav") %>% as_factor()
LAPOP_2012 <- read_sav("data/PERU_LAPOP_2012 final data.sav") %>% as_factor()
LAPOP_2014 <- read_sav("data/PERU_LAPOP_2014 final data.sav") %>% as_factor()
LAPOP_2017 <- read_dta("data/PERU_LAPOP_2017 final data.dta") %>% as_factor()
LAPOP_2019 <- read_dta("data/PERU_LAPOP_2019 final data.dta") %>% as_factor()
```

Posterior a la exploración de las bases de datos, con la finalidad de brindar un adecuado análisis exploratorio resulta fundamental iniciar con la limpieza de datos seleccionando las variables elegidas: year (año en el cual se realizó la encuesta), ing4 (apoyo a la democracia), pn4 (satisfacción con la democracia), wt (factor de expansión).

Para ello, se estandarizó la variable wt como numérica con el objetivo de lograr trabajar con las bases en conjunto. Cabe destacar que para las bases de datos del 2008 y 2010 se está considerado el valor 1 como wt, debido a que esta variable no se encontró previamente en la data.

Luego de crear con la función mutate el wt y la variable year, se seleccionan las variables elegidas para cada una de las bases de datos y posteriormente se crea la base de datos Democracia_subset que contiene las cuatro variables seleccionadas para el análisis: year, ing4,pn4,wt.

```{r}
DemocraciaPeru_2008 <- LAPOP_2008 %>%
  mutate(wt=1) %>%
  mutate(year = 2008) %>%
  select(year,ing4,pn4,wt)
```

```{r}
DemocraciaPeru_2010 <- LAPOP_2010 %>%
  mutate(wt=1) %>%
  mutate(year = 2010) %>%
  select(year,ing4,pn4,wt)
```

```{r}
DemocraciaPeru_2012 <-LAPOP_2012 %>%
   mutate(year = 2012, wt = as.double(wt))%>%
  select(year,ing4,pn4,wt)
```

```{r}
DemocraciaPeru_2014 <-LAPOP_2014 %>%
   mutate(year = 2014, wt = as.double(wt))%>%
  select(year,ing4,pn4,wt)
```

En la base de datos del año 2017 hay una muestra original LAPOP (1530 entrevistas efectivas) y una sobremuestra (1.117 entrevistas: 705 rurales y 412 urbanas) que se realizaron en lugares (municipios) no incluidos en la muestra nacional de LAPOP. Cabe señalar que, los resultados presentados se basan en el análisis de la muestra ponderada de Perú, de esta manera se refleja la distribución real de la población urbana y rural en las distintas localidades del país y es comparable con las muestras de los años anteriores. En otras palabras, solo se filtra la muestra original LAPOP que contiene 1530 observaciones de las 4 variables seleccionadas. 

```{r}
DemocraciaPeru_2017 <-LAPOP_2017 %>%
  filter(sobremuestra == 0)%>%
  mutate(year = 2017, wt = as.double(wt))%>%
  select(year,ing4,pn4,wt)
```

A diferencia del año 2017, en la ronda de 2019 no se hizo sobremuestra.

```{r}
DemocraciaPeru_2019 <-LAPOP_2019 %>%
  mutate(year = 2019, wt = as.double(wt))%>%
  select(year,ing4,pn4,wt)
```

A continuación,luego de limpiar y crear como objeto las bases de datos por año en el environment, se procede a juntar las filas seleccionadas de todas las bases de datos desde el año 2008 hasta el 2019 en una sola: Democracia_subset. Para ello, se utiliza la función bind_rows.

```{r}
Democracia_subset<-bind_rows(DemocraciaPeru_2008,DemocraciaPeru_2010,
                             DemocraciaPeru_2012,DemocraciaPeru_2014,DemocraciaPeru_2017,
                             DemocraciaPeru_2019)
```

Previo al análisis de los resultados, resulta necesario explorar una muestra de 100 observaciones del conjunto de datos a usar para el análisis.

```{r}
Democracia_subset %>% 
  sample_n(100)
```

A continuación, se observa la frecuencia de la primera variable seleccionada: el apoyo a la democracia (ing4). Asimismo, se presenta el porcentaje de apoyo a la democracia del total de encuestados teniendo en consideración el factor de expansión y excluyendo los valores perdidos (na.rm).

```{r}
Apoyo_democracia <-Democracia_subset %>%
  filter(!is.na(ing4)) %>%
  group_by(year,ing4)%>%
  summarise(apoyo_democracia = sum(wt,na.rm = TRUE))%>%
  mutate(porcentaje = apoyo_democracia/sum(apoyo_democracia)*100)%>%
  mutate(porcentaje = round (porcentaje, 1)) %>%
  ungroup()
```

Del mismo modo, se realiza dicho procedimiento para la otra variable seleccionada: satisfacción con la democracia (pn4).

```{r}
Satisfaccion_democracia <- Democracia_subset %>%
  filter(!is.na(pn4)) %>%
  group_by(year,pn4)%>%
  summarise(satisfaccion_democracia = sum(wt,na.rm = TRUE))%>%
  mutate(porcentaje = satisfaccion_democracia/sum(satisfaccion_democracia)*100)%>%
  mutate(porcentaje = round (porcentaje, 1)) %>%
  ungroup()
```

Asimismo, otro paso previo a la exploración de datos consiste en la recategorización de cada una de las variables. Primero, en el siguiente bloque de código, se recategoriza la variable satisfacción con la democracia (pn4) a través de la agrupación de las respuestas en dos categorías: Insatisfacción y Satisfacción. En los análisis que siguen, se agrupan los datos de tal forma que las respuestas de “muy insatisfecho” e “insatisfecho” se codifican conjuntamente como insatisfacción, y las respuestas “muy satisfecho” y “satisfecho” se codifican conjuntamente como satisfacción.

```{r}
Satisfaccion_democracia2<- Satisfaccion_democracia %>%
mutate(categoria = case_when(
        pn4 %in% c("Muy insatisfecho", "Insatisfecho", "Muy insatisfecho(a)",
                   "Insatisfecho(a)", "Very Dissatisfied", "Dissatisfied") ~ "Insatisfaccion",
        pn4 %in% c("Muy satisfecho", "Satisfecho","Muy satisfecho(a)",
                   "Satisfecho(a)","Very Satisfied", "Satisfied") ~ "Satisfaccion",
        TRUE ~ as.character(pn4)
    )) 
```

```{r}
Satisfaccion_democracia2
```

Segundo, a continuación se realiza el mismo procedimiento de recategorización para la variable apoyo a la democracia (ing4) donde se consideran las respuestas en la porción de la escala que indica estar de acuerdo, esto es los valores de 5 a 7, para indicar el porcentaje de apoyo a la democracia.
 
```{r}
apoyo_democracia2<- Apoyo_democracia %>%
mutate(categoria = case_when(
        ing4 %in% c("5", "6", "Muy de acuerdo", "Strongly Agree","(5)", "(6)",
                    "Muy de acuerdo (7)", "( 5 )", "( 6 )") ~ "Apoyo",
        TRUE ~ as.character(ing4)
  ))  
```

```{r}
apoyo_democracia2
```

En el último apartado se propone explorar con respecto a la relación entre la satisfacción y el apoyo a la democracia, y para ello es importante filtrar en un data subset las únicas categorías con las cuales se va a analizar: satisfacción y apoyo. 

```{r}
Satisfaccion_democracia3 <-Satisfaccion_democracia2 %>%
  filter(categoria %in% c("Satisfaccion")) %>% 
  group_by(year,categoria)%>%
  summarise(Satisfaccion_democracia = sum(porcentaje)) %>%
  ungroup()
```

```{r}
Apoyo_democracia3 <-apoyo_democracia2 %>%
  filter(categoria == "Apoyo") %>% 
  group_by(year,categoria)%>%
  summarise(Apoyo_democracia = sum(porcentaje)) %>%
  ungroup()
```

En esa misma línea, para poder trabajar en un solo data frame se usa la función left join según la variable year para obtener los datos de apoyo y satisfacción con la democracia. Ahora con este objeto se puede elaborar posteriormente el gráfico de dispersión. 

```{r}
apoyoysatisfaccion_democracia <-left_join(Apoyo_democracia3,Satisfaccion_democracia3, by = "year")
```

```{r}
apoyoysatisfaccion_democracia
```

## Resultados

<!-- Usar bloques de código para obtener respuestas a mis preguntas. Antes de cada bloque explicar en lenguaje no técnico qué hace el bloque de código (¿qué operación estoy realizando?¿para qué quiero obtener esto?). Si mi bloque tiene como resultado una tabla o gráfico debo explicar brevemente el resultado. Si mi bloque tiene como resultado la creación de un objeto en el environment, no es necesario explicar el resultado. -->

Posterior a la limpieza de datos, a continuación se inicia con el análisis exploratorio de resultados tanto para la satisfacción, apoyo a la democracia, así como su correlación a través de un gráfico de dispersión.

### Desapego democrático: El apoyo y la satisfacción con la democracia en franco descenso

El apoyo de los ciudadanos a la democracia es fundamental para el mantenimiento de sistemas libres y justos, así como también para reforzar el trabajo en contra del retroceso democrático (Zechmeister & Lupu, 2019).En esa misma línea, considerando que el apoyo mayoritario de la ciudadanía hacia el gobierno democrático es una pieza fundamental para el mantenimiento del mismo (Linz y Stepan, 1996), desde su creación, el proyecto del Barómetro de las Américas ha realizado la siguiente pregunta con el fin de medir el apoyo a la democracia: 

- **ING4**. *Cambiando de nuevo el tema, puede que la democracia tenga problemas, pero es mejor que cualquier otra forma de gobierno. ¿Hasta qué punto está de acuerdo o en desacuerdo con esta frase?*

Sin embargo, la evaluación de la democracia contempla no solo el apoyo sostenido en una democracia electoral sino que con el propósito de comprender mejor el apoyo específico a la democracia en la región resulta importante conocer las percepciones de la ciudadanía sobre cómo funciona la democracia. Tal como se menciona en el informe del Barómetro de las Américas 2018/2019, "la satisfacción con la democracia y la condición de democracia del sistema político son importantes para entender el apoyo popular a la democracia, y sirven como base del compromiso ciudadano con ella, condición fundamental para la consolidación de la democracia" (Carrión et al 2020). En ese sentido, se ha realizado la siguiente pregunta con respecto a  la satisfacción con la democracia:

- **PN4**. *En general, ¿usted diría que está muy satisfecho(a), satisfecho(a), insatisfecho(a) o muy insatisfecho(a) con la forma en que la democracia funciona en Perú?*

Para dar respuesta a la pregunta inicial que orienta el presente trabajo, a continuación, se inicia con la presentación de resultados de apoyo y satisfacción con la democracia para cada uno de los años de estudio desde el año más reciente, 2019, hasta la medición del año 2008. 

Con respecto al apoyo a la democracia si tenemos en consideración que los entrevistados entregan una respuesta que va de 1 a 7, donde 1 significa “muy en desacuerdo” y 7 significa “muy de acuerdo”. En el siguiente gráfico, se observa que para el año 2019, las principales respuestas se concentran en el nivel 4 (26,6%) y 5 (26,2%), respectivamente. Así, más del 50% de datos se ubican allí lo cual nos indica que hay un nivel medio de apoyo a la democracia, sin embargo, si se considera desde el valor 5 al 7 se obtiene que solo el 48,4% apoya a la democracia como sistema de gobierno en el año 2019.

```{r}
Apoyo_democracia %>%
  filter(year == "2019") %>%
  select(year,ing4,porcentaje) %>%
  ggplot(aes(porcentaje,ing4)) + 
  geom_col(aes(fill = ing4)) +
  labs(title = "Porcentaje de apoyo a la democracia 2019") +
  labs(caption = "Fuente: LAPOP 2019",x = "Porcentaje", y = "Apoyoalademocracia") +
  geom_label(aes(label = porcentaje)) +
  theme_clean()
```

La satisfacción con la democracia “es un indicador del apoyo al desempeño del régimen democrático” (Linde y Eckman 2003, p. 399.). En efecto, si se tiene en cuenta que los entrevistados pueden dar una respuesta que va de 1 a 4, donde 1 significa “muy satisfecho”y 4 significa “muy insatisfecho”. Para el año 2019, se observa que la insatisfacción con la democracia supera el 70%, mientras que solo el 27,5% de los peruanos está satisfecho con el funcionamiento de la democracia en el Perú.

Cabe destacar que si bien la satisfacción pública con el funcionamiento de la democracia también ha descendido, la tolerancia a los golpes de estado ejecutivos - es decir, que el Ejecutivo cierre el Congreso- ha continuado en aumento (Zechmeister & Lupu, 2019; Bustamante & Zechmeister, 2019).

```{r}
Satisfaccion_democracia %>%
  filter(year == "2019") %>%
  select(pn4,porcentaje) %>%
  ggplot(aes(porcentaje,pn4))  + 
  geom_col(aes(fill = pn4 )) +
  labs(title = "Porcentaje de satisfacción con la democracia 2019") +
  labs(caption = "Fuente: LAPOP 2019",x = "Porcentaje", y = "Sastifaccionconlademocracia") +
  geom_label(aes(label = porcentaje)) +
  theme_clean()
```

El apoyo a la democracia en el año 2017 indica que las principales respuestas se concentran en el nivel 4 (24,4%) y 5 (25%). De este modo, cerca del 50% de los datos se ubican en un nivel medio de apoyo a la democracia y si se considera desde el valor 5 al 7 se obtiene que el 53% apoya a la democracia en el año 2017.

```{r}
Apoyo_democracia %>%
  filter(year == "2017") %>%
  select(year,ing4,porcentaje) %>%
  ggplot(aes(porcentaje,ing4)) + 
  geom_col(aes(fill = ing4)) +
  labs(title = "Porcentaje de apoyo a la democracia 2017") +
  labs(caption = "Fuente: LAPOP 2017",x = "Porcentaje", y = "Apoyoalademocracia") +
  geom_label(aes(label = porcentaje)) +
  theme_clean()
```

Con respecto a la sastifacción con la democracia para el año 2017, resulta preponderante la insastisfacción con la democracia la cual se ubica en 69,8%, mientras que la satisfacción cerca al 28%; al igual que en el año 2019.

```{r}
Satisfaccion_democracia %>%
  filter(year == "2017") %>%
  select(pn4,porcentaje) %>%
  ggplot(aes(porcentaje,pn4))  + 
  geom_col(aes(fill = pn4 )) +
  labs(title = "Porcentaje de satisfacción con la democracia 2017") +
  labs(caption = "Fuente: LAPOP 2017",x = "Porcentaje", y = "Sastifaccionconlademocracia") +
  geom_label(aes(label = porcentaje)) +
  theme_clean()
```

Para el año 2014, el porcentaje de apoyo a la democracia que incluye desde los valores 5 al 7 se ubica en 58,6%; es decir, más del 50% de peruanos estaba de acuerdo con el apoyo a la democracia en dicho año; a diferencia de las mediciones posteriores como en el 2019 donde los valores no superan el 50% de apoyo a la democracia.

```{r}
Apoyo_democracia %>%
  filter(year == "2014", !is.na(ing4)) %>%
  select(year,ing4,porcentaje) %>%
  ggplot(aes(porcentaje,ing4)) + 
  geom_col(aes(fill = ing4)) +
  labs(title = "Porcentaje de apoyo a la democracia 2014") +
  labs(caption = "Fuente: LAPOP 2014",x = "Porcentaje", y = "Apoyoalademocracia") +
  geom_label(aes(label = porcentaje)) +
  theme_fivethirtyeight() +
  theme_clean()
```

Al revisar la sastifacción con la democracia para el año 2014, se encuentra que el 62,2% estaba insatisfecho con la democracia, y más del 35% de peruanos se sentía satisfecho con su funcionamiento. Cabe destacar que esto evidencia la tendencia a decrecimiento sostenido de la satisfacción con la democracia, ya que para el 2017 y 2019, la satisfacción con la democracia por parte de los peruanos no supera el 30%. 

```{r}
Satisfaccion_democracia %>%
  filter(year == "2014",!is.na(pn4)) %>%
  select(pn4,porcentaje) %>%
  ggplot(aes(pn4,porcentaje))  + 
  geom_col(aes(fill = pn4 )) +
  labs(title = "Porcentaje de satisfacción con la democracia 2014") +
  labs(caption = "Fuente: LAPOP 2014",x = "Porcentaje", y = "Sastifaccionconlademocracia") +
  geom_label(aes(label = porcentaje)) +
  theme_clean()
```

En el año 2012, el porcentaje de apoyo a la democracia que incluye desde los valores 5 a 7 se ubica en 59,6%; es decir, cerca del 60% de peruanos estaba de acuerdo con el apoyo a la democracia en el 2012. Por el contrario, una menor proporción no apoyó la democracia como forma de gobierno preferible.

```{r}
Apoyo_democracia %>%
  filter(year == "2012", !is.na(ing4)) %>%
  select(year,ing4,porcentaje) %>%
  ggplot(aes(porcentaje,ing4)) + 
  geom_col(aes(fill = ing4)) + 
  labs(title = "Porcentaje de apoyo a la democracia 2012") +
  labs(caption = "Fuente: LAPOP 2012",x = "Porcentaje", y = "Apoyoalademocracia") +
  geom_label(aes(label = porcentaje)) +
  theme_clean()
```

Si se observa la sastifacción con la democracia para dicho año, se encuentra que el 51,8% de peruanos se sentía satisfecho con la democracia y el 48,2% estaba insatisfecho con la democracia.

```{r}
Satisfaccion_democracia %>%
  filter(year == "2012") %>%
  select(pn4,porcentaje) %>%
  ggplot(aes(porcentaje,pn4)) + 
  geom_col(aes(fill = pn4 )) +
  labs(title = "Porcentaje de satisfacción con la democracia 2012") +
  labs(caption = "Fuente: LAPOP 2012",x = "Porcentaje", y = "Sastifaccionconlademocracia") +
  geom_label(aes(label = porcentaje)) +
  theme_clean()
```

Para el año 2010, el porcentaje de apoyo a la democracia que incluye desde los valores 5 al 7 se ubica en 51,9%; en otras palabras, más del 50% de peruanos estaba de acuerdo con el apoyo a la democracia en el 2010. 

```{r}
Apoyo_democracia %>%
  filter(year == "2010", !is.na(ing4)) %>%
  select(year,ing4,porcentaje) %>%
  ggplot(aes(porcentaje,ing4)) + 
  geom_col(aes(fill = ing4)) + 
  labs(title = "Porcentaje de apoyo a la democracia 2010") +
  labs(caption = "Fuente: LAPOP 2010",x = "Porcentaje", y = "Apoyoalademocracia") +
  geom_label(aes(label = porcentaje)) +
  theme_clean()
```

Al revisar la sastifacción con la democracia para el año 2010, se observa que solo el 39% de los peruanos estaba satisfecho con la democracia, mientras que en las categorías insatisfecho y muy insatisfecho se encuentran valores de 54,8% y 6,2%, respectivamente.

```{r}
Satisfaccion_democracia %>%
  filter(year == "2010", !is.na(pn4)) %>%
  select(pn4,porcentaje) %>%
  ggplot(aes(pn4,porcentaje))  + 
  geom_col(aes(fill = pn4 )) + 
  labs(title = "Porcentaje de satisfacción con la democracia 2010") +
  labs(caption = "Fuente: LAPOP 2010",x = "Porcentaje", y = "Sastifaccionconlademocracia") +
  geom_label(aes(label = porcentaje))+
  theme_clean()
```

En el año 2008, el porcentaje de apoyo a la democracia que incluye desde los valores 5 a 7 se ubicó en 62,5%. Sin embargo, se encuentra un 37,4% de peruanos que no apoyó a la democracia como mejor forma de gobierno.

```{r}
Apoyo_democracia %>%
  filter(year == "2008", !is.na(ing4)) %>%
  select(year,ing4,porcentaje) %>%
  ggplot(aes(porcentaje,ing4)) + 
  geom_col(aes(fill = ing4)) +
  labs(title = "Porcentaje de apoyo a la democracia 2008") +
  labs(caption = "Fuente: LAPOP 2008",x = "Porcentaje", y = "Apoyoalademocracia") +
  geom_label(aes(label = porcentaje)) +
  theme_clean()
```

Con respecto a la sastifacción con la democracia para el año 2008, solo el 35,2% de los peruanos estaba satisfecho con la democracia, mientras que en las categorías insatisfecho y muy insatisfecho se encuentran valores de 57,5% y 7,3%, respectivamente.

```{r}
Satisfaccion_democracia %>%
  filter(year == "2008",  !is.na(pn4)) %>%
  select(pn4,porcentaje) %>%
  mutate(porcentaje = round (porcentaje, 1)) %>%
  ggplot(aes(pn4,porcentaje)) + 
  geom_col(aes(fill = pn4 )) + 
  labs(title = "Porcentaje de satisfacción con la democracia 2008") +
  labs(caption = "Fuente: LAPOP 2008",x = "Porcentaje", y = "Sastifaccionconlademocracia") +
  geom_label(aes(label = porcentaje)) +
  theme_clean()
```

### Satisfacción con la democracia, Perú 2008 - 2019

Luego del análisis por cada uno de los años de estudio según la variable seleccionada, se pretende realizar un análisis longitudinal a través de un gráfico según las dos variables. Primero, iniciamos con la satisfacción con la democracia en el Perú durante el periodo 2008 - 2019. 

En este gráfico se muestra el porcentaje de peruanos satisfechos con la democracia a través del tiempo. Aquí se encuentra una tendencia interesante la cual muestra que mientras la insatisfacción ha ido creciendo y posicionándose cerca al **70%** en las dos últimas mediciones, efectivamente la satisfacción ha descendido marcadamente desde el año 2012 - su pico más alto de satisfacción (48,2%)- llegando a ubicarse para el 2019 en 27,5%. Cabe destacar que apenas dos puntos porcentuales por encima de Panamá (26,1%), Perú tiene el segundo más bajo nivel de satisfacción promedio con el funcionamiento de la democracia en la región durante el año 2019: **28%**.

```{r}
Satisfaccion_democracia2 %>%
  filter(categoria %in% c("Satisfaccion","Insatisfaccion")) %>% 
  group_by(year,categoria)%>%
  summarise(Satisfaccion_democracia = sum(porcentaje))%>%
  ggplot(aes(year,Satisfaccion_democracia)) + 
  geom_line(aes(color = categoria )) +
  geom_label(aes(label = Satisfaccion_democracia)) +
  labs(title = "Satisfacción con la democracia, Perú 2008 - 2019") +
  labs(caption = "Fuente:LAPOP 2008 - 2019",x = "year", y = "Sastifaccion_democracia") +
  scale_x_continuous(breaks = c(2008, 2010, 2012, 2014, 2017, 2019)) +
  theme_economist_white()
```

### Apoyo a la democracia, Perú 2008 - 2019

Segundo, el nivel de apoyo a la democracia en Perú a través del tiempo se muestra en el siguiente gráfico. Si bien se han registrado variaciones desde los inicios de la medición, la tendencia reciente es claramente a la baja. Desde el 2012, el apoyo promedio a la democracia en Perú decrece en cada medición y ha caído cerca de quince puntos porcentuales durante la última década. De hecho, el apoyo a la democracia como sistema registrado por la encuesta 2019 es el más bajo desde que comenzaron las mediciones, solo el **48,4% consideran a la democracia como el régimen político preferible. También la satisfacción con el funcionamiento de la democracia registra sus menores niveles.**

En ese sentido, en el siguiente apartado se propone explorar con respecto a la relación entre ambas variables numéricas.

```{r}
apoyo_democracia2 %>%
  filter(categoria == "Apoyo") %>% 
  group_by(year,categoria)%>%
  summarise(Apoyo_democracia = sum(porcentaje))%>%
  ggplot(aes(year,Apoyo_democracia)) + 
  geom_line(aes(color = categoria )) +
  geom_label(aes(label = Apoyo_democracia)) +
  labs(title = "Apoyo a la democracia, Perú 2008 - 2019") +
  labs(caption = "Fuente:LAPOP 2008 - 2019",x = "year", y = "Apoyo_democracia") +
  scale_x_continuous(breaks = c(2008, 2010, 2012, 2014, 2017, 2019)) +
  theme_economist()
```

### ¿Existe relación entre el apoyo y la satifacción con la democracia en el Perú?

Hacemos el diagrama de dispersión para observar la posible relación entre ambas variables. Tal como se aprecia, según la ubicación de los puntos en el gráfico de dispersión *no hay una relación clara entre el apoyo y la satisfacción con la democracia*. En efecto, una limitación es la poca cantidad de datos observables en el gráfico que no muestra una tendencia definida en la relación de ambas variables. Si se analiza en función a los años se encuentra que la relación se vuelve más difusa para el año 2010 donde no se aproxima a la línea del gráfico de dispersión.

```{r}
apoyoysatisfaccion_democracia %>%
  ggplot(aes(Satisfaccion_democracia, Apoyo_democracia)) +
  geom_point(color="red") +
  labs(title = "Apoyo y satisfacción con la democracia, Perú 2008 - 2019", 
       caption = "Fuente:LAPOP 2008 - 2019") +
  theme_stata()
```

## Conclusiones

### La democracia en el Perú pierde seguidores

En conclusión, los problemas de la democracia y la falta de resultados en América Latina influyen en la opinión de los ciudadanos sobre su apoyo a este régimen político: la democracia. Los resultados del Latinobarómetro revelan el deterioro regular y ascendente de las democracias como fenómeno común y preocupante para América Latina, y el Perú no es la excepción. De acuerdo con los datos expuestos y el último Informe del Barómetro de las Américas 2018/19, del Proyecto de Opinión Pública de América Latina (LAPOP), el apoyo a la democracia – así como la satisfacción con el funcionamiento de la misma – ha ido variando sostenidamente durante la última década de evaluación con una tendencia hacia la disminución progresiva. 

Con respecto al apoyo a la democracia en el Perú, se identifica un descenso sostenido desde el 2012 y para el 2019 se registró que *menos del 50% de peruanos apoya la democracia como la mejor forma de gobierno en el país*, uno de los niveles más bajos en la región – solo por encima de Bolivia, Guatemala y Honduras- y el menor valor desde el 2006 que se realizan estas mediciones del Barómetro de las Américas en el Perú, estando siempre por debajo del promedio regional. Asimismo, si nos referimos al nivel de satisfacción de los peruanos con la democracia los resultados tampoco son alentadores, en los últimos años *la satisfacción con la democracia cayó a 28%*.

En efecto, tal como argumentan Levitsky & Ziblatt (2018), la forma en cómo mueren las democracias mayoritariamente se evidencia en el debilitamiento gradual y silencioso de éstas. Por ejemplo, el caso peruano es relevador para explorar mayores espacios de análisis con respecto al debilitamiento de la democracia evidenciada en la falta de apoyo y sastisfacción con esta forma de gobierno. De hecho, al revisar la relación entre apoyo y satisfacción con la democracia a través de un gráfico de dispersión se encuentra que *no hay una relación clara entre ambas variables, pese a que ambas a través del tiempo han ido disminuyendo en su evaluación*. 

Finalmente, esta aproximación inicial nos brinda un primer panorama con respecto al estado de la democracia en el Perú el cual debe ser analizado con mayor profundidad a través del uso de otras variables que permitan complementar un diagnóstico con el objetivo de mejorar la legitimidad y la representación política de la ciudadanía. Ello teniendo en consideración que "la democracia electoral tiene mayor probabilidad de ser legitimada en la medida que haya un alto nivel de satisfacción con la democracia y que la ciudadanía perciba que el sistema es democrático" (Carrión et al 2020). En efecto, ambos elementos resultan ser componentes centrales para la gobernabilidad democrática del país.

## Referencias

Carrión, J. F., Zárate, P., & Zechmeister, E. J. (2020). Cultura política de la democracia en Perú y en las Américas, 2018/19: Tomándole el pulso a la democracia. Disponible en: <https://iep.org.pe>

Levitsky, S., & Ziblatt, D. (2018). How democracies die. Broadway Books.

Linde, Jonas y Joakim Ekman. 2003. “Satisfaction with Democracy; A Note on the Frequently Used Indicator in Comparative Politics.” European Journal of Political Research 42: 391-408.

Linz, J.J. & Stepan, A. (1996). Problems of democratic consolidation. Southern Europe, South America, and Post-Comunist Europe. Baltimore: John Hopkins University Press.

Mariani, R. (coord.). (2008). Democracia/Estado/Ciudadanía: hacia un Estado de y para la democracia en América Latina. Lima: Sede PNUD (Programa de las Naciones Unidas para el Desarrollo - PNUD).

Mariani, R. (2008). Democracia, Estado y construcción del sujeto (ciudadanía). En Mariani, R. (coord.). Democracia/Estado/Ciudadanía: Hacia un Estado de y para la Democracia en América Latina. Lima: Sede PNUD (Programa de las Naciones Unidas para el Desarrollo - PNUD), pp. 79-98.

O’Donnell, G. (2004). Notas sobre la democracia en América Latina. En La democracia en América Latina. Hacia una democracia de ciudadanas y ciudadanos. Anexo: El debate conceptual sobre la democracia (CD ROM). Buenos Aires: PNUD, Aguilar, Altea, Taurus, Alfaguara, pp. 11-82.

O’Donnell, G. (2004). El desarrollo de la democracia en América Latina. En La democracia en América Latina. Hacia una democracia de ciudadanas y ciudadanos. Anexo: El debate conceptual sobre la democracia (CD ROM). Buenos Aires: PNUD, Aguilar, Altea, Taurus, Alfaguara, pp. 33-73.

O’Donnell, G. (2004). Acerca del Estado en América Latina contemporánea: diez tesis para discusión. En La democracia en América Latina. Hacia una democracia de ciudadanas y ciudadanos. Anexo: El debate conceptual sobre la democracia (CD ROM). Buenos Aires: PNUD, Aguilar, Altea, Taurus, Alfaguara, pp. 149-192.

Ramírez Bustamante, Mariana V., y Elizabeth J. Zechmeister. 2019. Toleranciaa los “golpes de Estado” ejecutivos en Perú. Topical Brief, número 35: 1-5. LAPOP: Nashville,TN.
<https://www.vanderbilt.edu/lapop/insights/ITB035es.pdf>

Zechmeister, E. J., & Lupu, N. (2019). El Barómetro de las Américas 2018/19.

<!--chapter:end:05-rodriguez_almendra.Rmd-->


# Algunos reportes respecto a las organizaciones juveniles a partir del Registro Nacional de Municipalidades - RENAMU 2020 y 2019 {#orgJuveniles}

```{r setup-nelly, include=FALSE}
knitr::opts_chunk$set(warning = FALSE, 
                      message = FALSE)

source("R/global.R")
```


*Nelly Reyes*

En este contexto de pandemia, y en tanta tensión política y social frente a la segunda vuelta de la elección presidencial 2021 y la demora en la proclamación de resultados, podemos también ver las diversas acciones pocas democráticas en señal abierta y en espacios públicos que nos invitan a tener una mirada reflexiva y crítica en evitar situaciones de dichas características.Por ello es importante no dejar de lado reflexionar como podemos seguir promoviendo el diálogo y la construcción de una comunidad/país que nos permita un reconocimiento mutuo como ciudadanos y ciudadanas, en un país más democrático, con igualdad de derechos y reconociendo el sin fin de nuestra diversidad entre nosotros y nosotras.

Por ejemplo podemos mencionar que a nivel nacional existe una diversidad de organizaciones sociales sean territoriales, zonales, temáticas,etc. que son importante saber quienes son y que hacen, y como puede fortalecerse el ejercicio de sus derechos y la labor ciudadana que vienen realizando en su territorio. Las organizaciones juveniles, estarían consideras dentro de esta diversidad de organizaciones que es importante conocer y promover junto a ellos y ellas el ejercicio de sus derechos ciudadanos. Revisaré datas públicas que me permitan responder desde las municipalidades distritales y provinciales cuántas informan, cuántas organizaciones juveniles hay, y cuántos beneficiarios y beneficiarias se encuentran dentro de las mismas. Además de revisar data desde la SENAJU - Secretaría Nacional de la Juventud, que nos permita conocer cuántas organizaciones juveniles vienen mapeando o registrando, y por último de la Red Metropolitana para organizaciones juveniles

## Paquetes usados

Para realizar los análisis de la base de datos cargaremos 03 paquetes, el paquete tidyverse que nos permite hacer una limpieza de datos, usar el data frames y realizar gráficos con ggplot2; el paquete Haven que nos permite leer archivos en SPSS y STATA y el paquete de excel que lee archivos de tipo excel.

```{r}
library(tidyverse)
library(haven)
library(readxl)
```


## Conjuntos de datos usados

Usaré 04 base de datos para responder las preguntas planteadas al inicio. Esta data son de acceso libre y puedes encontrarla en los siguientes links.

- RENAMU 2020 - Registro Nacional de Municipalidades 2020 [http://iinei.inei.gob.pe/microdatos/RENAMU2020]
- RENAMU 2019 - Registro Nacional de Municipalidades 2019 [http://iinei.inei.gob.pe/microdatos/RENAMU2019]
- DATOS ABIERTOS DE LA RED METROPOLITANA PARA ORGANIZACIONES JUVENILES [http://redmetro.gpvlima.com/public/publicaciones]
- DATA DE ORGANIZACIONES JUVENILES EN EL PERÚ - SENAJU [https://juventud.gob.pe/organizaciones-juveniles/]

En el caso del RENAMU - Registro Nacional de Municipalidades 2020, esta encuesta nos permite conocer a nivel nacional la información de las 196 municipalidades provinciales y 1 mil 676 municipalidades distritales del
país registradas en el RENAMU 2020. A traves de algunas preguntas que registran en su ficha de recojo de información, tomaré para este análisis  las siguientes: cuántas municipalidades informaron si tienen o no organizaciones juveniles, cuántas organizaciones juveniles hay, y cuántos son los/las beneficiados/as por ellos; la información que se recoje es del año anterior al registro. En este caso el RENAMU 2020 toma información hasta el 31 de diciembre del 2019, y el RENAMU 2019 recoje información hasta el 31 de diciembre del 2018.Finalmente es importante señalar, que esta data aporta en generar indicadores municipales que sirvan de apoyo a la gestión estatal a nivel regional, provincial y local para una adecuada toma de desiciones y planificación.

Respecto a la data de la Red Metropolitana para organizaciones juveniles esta contiene 18 variables sobre los datos de las organizaciones a nivel de Lima Metropolitana como: nombre de la organización, acrónimo de organización, tipo de organización, descripción organización, líneas temáticas, nivel de incidencia, etc. Y la data de organizaciones juveniles del Perú de SENAJU contempla nombre de la organización juvenil, región, provincia, representante de la organización Juvenil y temáticas que trabaja las organizaciones

Renombraré arbitrariamente las 04 base de datos usando códigos en R que me permita leer de manera adecuada la data. 


```{r}
RENAMU_2020 <- read_sav("data/Revision de OJ reportadas.C12.sav") %>% 
  as_factor()

RENAMU_2019 <- read_sav("data/RENAMU_2019_OJ.sav") %>% 
  as_factor()

Data_Metropolitana <- read_excel("data/Data_publica_RMOJ.xlsx",
             sheet = 2,
             skip = 3)

Data_SENAJU <- read_excel("data/Data_publica_SENAJU.xlsx")
```

Luego voy a proceder a seleccionar 08 variables de la base de datos RENAMU 2020 y nombrarlas como varibles_select, estas variables están referidas a la información de departamento, provincia, distrito, tipo de municipalidad, si informó o no la municipalidad, si informó o no la municipalidad que tiene organizaciones juveniles, número de organizaciones juveniles, total de beneficiarios de organizaciones juveniles afiliados al 31 de diciembre del 2019 

```{r}
variables_select <-
  select(
    RENAMU_2020,
    Departamento,
    Provincia,
    Distrito,
    Tipomuni,
    VFI_P60A,
    P60A_4,
    P60A_4_1,
    P60A_4_2
  )
```

Realizaré la misma selección de variables del RENAMU 2020 para el caso de la base de datos RENAMU 2019. De las 101 variables de la base de datos nos enfocaremos en 08 variables que son: departamento, provincia, distrito, tipo de municipalidad, si informó o no la municipalidad, si informó o no la municipalidad que tiene organizaciones juveniles, número de organizaciones juveniles, total de beneficiarios de organizaciones juveniles afiliados al 31 de diciembre del 2018. A esta nueva base de datos lo llamaremos variables_select_2019

```{r}
variables_select_2019 <-
  select(
    RENAMU_2019,
    Departamento,
    Provincia,
    Distrito,
    Tipomuni,
    VFI_P60A,
    P60A_4,
    P60A_4_1,
    P60A_4_2
  )
```

## Resultados

1- Tomaré la base denominada variables_select que son variables seleccionadas de la base de datos RENAMU 2020, luego agruparé la variable que muestra que municipalidades(provinciales y distritales)respondieron que si tienen organizaciones juveniles y cuales no. Después aplicaré summarise para pedirle un recuento de cantidad de municipalidades que dijeron que sí y cuántas que no, y por último realizaré mutate para generar un variable de porcentaje para conocer, que porcentaje representa los que dijeron que sí y las que respondieron que no.

```{r}
variables_select %>%
  group_by(P60A_4) %>%
  summarise(recuento = n()) %>%
  mutate(porcentaje = recuento / sum(recuento) * 100,
         porcentaje = round(porcentaje, 1))
```

Como observamos en la tabla en el RENAMU 2020, fueron el 9.9% de municipalidades que reportaron que si tienen organizaciones juveniles, mientras que el 90% reportaron que no tienen, y son 0.1% las que no registraron ninguna información. 

2- Ahora con la base variable_select_2019 que toma 08 variables del RENAMU 2019 , veré cuántas municipalidades informaron sobre sus organizaciones juveniles, las agrupare por las respuestas que se dieron, luego pediré una recuento de cuantas municipalidades con un summarise y recuento n, y finalmente aplicaré un mutate para conocer el porcentaje que conrresponde a la cantidad de respuestas.

```{r}
variables_select_2019 %>%
  group_by(P60A_4) %>%
  summarise(recuento = n()) %>%
  mutate(porcentaje = recuento / sum(recuento) * 100,
         porcentaje = round(porcentaje, 1))
```

Como observamos en el cuadro es son 10.1% las municipalidades que reportaron que si tienen organizaciones juveniles, mientras el 89.9% de municipalidades respondieron que no tienen organizaciones juveniles.  

3- Ahora revisemos que ocurre con las organizaciones reportadas a nivel Lima Metropolitana desde la data del RENAMU 2019, pero tomaremos la data con las variables seleccionadas como lo mencionamos lineas arriba, con las 08 variables que nos interesan por ahora. 

Vamos a filtrar variables_select_2019 pidiendo los resultados de la provincia Lima, luego agruparemos por la variable de quienes respondieron que si tenían una organización juvenil, le pediremos un recuento con sumarise, aplicaremos mutate para crear la variable del porcentaje que corresponde dicha cantidad. 

```{r}
variables_select_2019 %>%
  filter(Provincia == "LIMA") %>%
  group_by(P60A_4) %>%
  summarise(recuento = n()) %>%
  mutate(porcentaje = recuento / sum(recuento) * 100,
         porcentaje = round(porcentaje, 1))
```

Como observamos a nivel de la región de Lima y provincia Lima que contempla a los 42 distritos de Lima y a Lima Metropolitana. El RENAMU 2019 nos muestra que solo 1 municipalidad que representa al 2.3% del total que reportó que tenía organizaciones juveniles, mientras los 42 restantes reportaron que no son el 97.7%.

Para saber que municipalidad reportó, podemos volver a hacer la operación de filtrar y nos muestra el caso especifico. 

```{r}
variables_select_2019 %>%
  filter(Provincia=="LIMA")
```

Como observamos en el cuadro en Lima metropolitana no informó que tenían organizaciones juveniles, y la única municipalidad que informó fue Punta Hermosa, donde registra 01 organización juvenil con 28 miembros.

4- Ahora realizaremos la misma operación anterior pero con el RENAMU 2020 y las variables seleccionadas que las renombré como variables_select voy filtrar pidiendo conocer las de provincia Lima, luego las agrupare por la variable que respondieron quienes si y no tienen organizaciones juveniles, realizare un recuento con summarise, y por último aplicare mutate y pediré el porcentaje al cual corresponde el recuento realizado.

```{r}
variables_select %>%
  filter(Provincia == "LIMA") %>%
  group_by(P60A_4) %>%
  summarise(recuento = n()) %>%
  mutate(porcentaje = recuento / sum(recuento) * 100,
         porcentaje = round(porcentaje, 1))
```

Como observamos en la tabla son 09 municipalidades que son el 20.9% a nivel de Lima Metropolitana las que reportaron que si tienen organizaciones juveniles, mientras que 34 municipalidades que son el 79.1% reportaron que no tienen organizaciones juveniles. 

Realizaremos una filtrado sencillo de la base de datos variables_select para mostrar quienes son estas 09 municipalidades a nivel de Lima Metropolitana.

```{r}
variables_select %>%
  filter(Provincia == "LIMA") %>%
  filter(P60A_4 == "Sí")
```

Como podemos observar que fueron las municipalidades de La Molina, Lince, Miraflores, Pucusana, Punta Hermosa, Punta Negra, San Juan de Miraflores, San Luis y Villa El Salvador las que informaron que si tienen organizaciones juveniles. Los demás municipalidades no informaron que tenían organizaciones juveniles, y ello incluye también a Lima Metropolitana

5- Ahora miraremos cuantas organizaciones juveniles están reportadas en la RENAMU del 2019 y 2020 a nivel de Lima Metropolitana, y cuantas tenemos en la base de datos abiertos que tiene la SENAJU y la Municipalidad de Lima Metropolitana a través. Cabe precisar que esta base de datos la tomamos como reportes públicos que no implica necesariamente una acreditación de reconocimiento de la organización juvenil corroborado en algún registro municipal u otro. 

Tomaremos la base variables_select que es del RENAMU 2020, luego filtraremos las de provincia Lima, seguido de otra filtrado con la variable de las municipalidades que respondieron que Sí tienen alguna organización juvenil,y por último pediremos un summarise del numero de organizaciones reportadas, esto quiere decir la suma de organizaciones reportadas.

```{r}
variables_select %>%
  filter(Provincia == "LIMA") %>%
  filter(P60A_4 == "Sí") %>%
  summarise(numero_de_organizaciones = sum(P60A_4_1))
```

Como observamos en el cuadro son 93 organizaciones juveniles reportadas el RENAMU 2020,y como vimos líneas arriba en el RENAMU 2019 fue 01 organización reportada.Esto quiere decir que estos dos últimos reportes del RENANU dieron un total de 94 organizaciones juveniles

Ahora revisando la data la SENAJU, vamos a conocer cuantas organizaciones tienen mapeadas o reportadas a nivel nacional y a nivel Lima Metropolitana. Como se muestra en la data son 596 organizaciones juveniles reportadas a nivel naciona. Para conocer cuantas hay en Lima Metropolitana, hacemos un filtrado de la data, luego le pedimos la variable provincia Lima, y seguido de un summarise un recuento de la cantidad de organizaciones juveniles.

```{r}
Data_SENAJU %>%
  filter(Provincia == "LIMA") %>%
  summarise(recuento = n())
```

Como observamos en el cuadro son 246 organizaciones juveniles reportadas a nivel de Lima Metropolitana en la base de la SENAJU. Una diferencia importante respecto al RENAMU 2020 y 2019 que registra también información nacional que hacen un total de 94 organizaciones juveniles en total.

6.Ahora revisaremos la data pública que tiene la Red Metropolitana para las organizaciones juveniles que tiene la Municipalidad de Lima Metropolitana. Para ello colocaremos el nombre de la data y luego le pediremos summarise para conocer el recuento

```{r}
Data_Metropolitana %>% 
 summarise(recuento=n()) 
```

Esta tabla nos muestra que hay un total de 147 organizaciones juveniles reportadas en el Red Metropolitana para organizaciones juveniles, también nos muestra un información mayor a lo reportado al RENAMU 2019 y 2020

## Algunas conclusiones

Como observamos en los resultados en la RENAMU 2019 fueron 10.1% las municipalidades que reportaron que tenía organizaciones juveniles, mientras en el RENAMU 2020 observamos que el 9.9% respondieron que tienen organizaciones juveniles. Vemos una pequeña disminución en el porcentaje de municipalidades en reportar sobre las organizaciones juveniles, sin embargo es preocupante que más del 89% de municipalidades del país responden que no tienen organizaciones juveniles. Quizá cabe preguntarnos ¿No hay organizaciones juveniles en su territorio? ¿No se registra? ¿No se registra en el RENAMU? ¿No se conoce sobre ellas y ellos? ¿Por qué ocurre ello?


En el caso de Lima Metropolitana observamos en los resultados que en el RENAMU 2019 solo reportó la municipalidad distrital de Punta Hermosa que sí tenía organizaciones juveniles y en el RENAMU 2020 fueron 09 municipalidades distritales como: La Molina, Lince, Miraflores, Pucusana, Punta Hermosa, Punta Negra, San Juan de Miraflores, San Luis y Villa El Salvador. En ambosreportes del RENAMU vemos que Lima Metropolitana reportó que no tenía organizaciones juveniles; y cabe precisar que ambas datas corresponden al corte de información de diciembre 2018 del RENAMU 2019 y diciembre 2019 al RENAMU 2020. Sin embargo es muy poco el porcentaje reportado a nivel distrital, y que esperemos pueda mejorar el mapeo y registro de las municipalidades distritales a nivel Lima Metropolitana en el próximo RENAMU

Respecto a la cantidad de organizaciones juveniles reportadas observamos que la SENAJU reporta 246 organizaciones juveniles a nivel de Lima Metropolitana, la Red Metropolitana para organizaciones juveniles 147, y el RENAMU 2020 reporta 93 organizaciones juveniles a nivel de Lima Metropolitana, y el RENAMU 2019 reportó 01 organización a nivel de Lima Metropolitana. Este constraste de cantidades nos muestra, considero la necesidad de articulación de sinergias de los gobiernos locales, provinciales, regionales y nacional para fortalecer el mapeo, el registro y el reconocimiento de las organizaciones juveniles. El ejercicio de nuestros derechos como ciudadanas y ciudadanos, parte de una dialogo respetuoso basado en el reconocimiento mutuo sea como ciudadanos/as desde nuestras individualidades/diversidades o como colectivos/colectivas organizadas.

Por último es importante señalar que existe un registro nacional de organizaciones juveniles acreditadas desde la SENAJU y puedes encontrar en su página los requisitos para inscribirte, en este link [https://juventud.gob.pe/registro-nacional-de-organizaciones-juveniles-2021/] Además de ello existe a nivel metropolitano la Red Metropolitana para organizaciones juveniles que puedes encontrar los requisitos en este link[http://redmetro.gpvlima.com/public/formulario]

También precisar que existió la ordenanza 556 del año 2003 que permitió crear un registro unico de organizaciones juveniles y que luego fue derogada en el año 2013 y se aprobó la ordenanza 1762, donde se incluye a las organizaciones juveniles, y que establece procedimientos para el reconocimiento y registro de las organizaciones sociales para la participación vecinal en Lima Metropolitana. Puedes encontrar esta información en el SPIJ - Sistema Peruano de Información Jurídica [http://spijlibre.minjus.gob.pe/normativa_libre/main.asp]

## Referencias

- Registro Nacional de Municipalidades [http://iinei.inei.gob.pe/microdatos/]
- RED METROPOLITANA PARA ORGANIZACIONES JUVENILES [http://redmetro.gpvlima.com/public/publicaciones]
- SENAJU [https://juventud.gob.pe/organizaciones-juveniles/]
- SPIJ - Sistema Peruano de Información Jurídica [http://spijlibre.minjus.gob.pe/normativa_libre/main.asp]


<!--chapter:end:06-reyes_nelly.Rmd-->

